# Representación gráfica de datos

## Concepto teórico

La representación gráfica de datos es una herramienta esencial de la estadística descriptiva porque permite resumir visualmente la información, identificar patrones, detectar valores atípicos y comparar distribuciones. En contextos de ingeniería, los gráficos ayudan a interpretar el comportamiento de variables como tiempos de producción, consumos energéticos, resistencia de materiales, temperaturas, voltajes o caudales.

La elección del gráfico depende del tipo de variable y del objetivo del análisis. Entre las representaciones más utilizadas se encuentran:

### Diagrama de barras

Se utiliza principalmente para variables cualitativas o cuantitativas discretas. Cada barra representa una categoría o valor y su altura es proporcional a la frecuencia.

### Histograma

Se emplea para variables cuantitativas continuas o datos agrupados en intervalos. A diferencia del diagrama de barras, en el histograma las barras se presentan unidas, reflejando continuidad.

Si \(f_i\) representa la frecuencia de la clase \(i\), entonces cada barra resume el número de observaciones contenidas en el intervalo correspondiente.

### Polígono de frecuencias

Se construye uniendo con segmentos de recta las marcas de clase \((x_i)\) con sus frecuencias \((f_i)\). Es útil para visualizar la forma general de la distribución y comparar varios conjuntos de datos.

### Ojiva

La ojiva representa las frecuencias acumuladas. Si \(F_i\) es la frecuencia acumulada hasta la clase \(i\), entonces:

\[
F_i = \sum_{j=1}^{i} f_j
\]

Este gráfico es útil para responder preguntas del tipo: “¿cuántos datos son menores o iguales que cierto valor?”

### Diagrama de caja y bigotes

Resume visualmente la distribución mediante el mínimo, primer cuartil \(Q_1\), mediana \(Q_2\), tercer cuartil \(Q_3\) y máximo. También permite identificar posibles valores atípicos.

En ingeniería, estas representaciones permiten detectar comportamientos anómalos, comparar desempeño entre sistemas y apoyar decisiones técnicas basadas en evidencia.

## Ejemplo aplicado

En un laboratorio de energías renovables se registra la producción diaria de energía solar (kWh) durante 24 días:

```{r}
energia <- c(18, 20, 19, 22, 24, 21, 23, 25, 26, 20, 19, 18,
             17, 21, 22, 23, 24, 26, 27, 25, 22, 21, 20, 19)
energia
```

El objetivo es representar gráficamente los datos para interpretar su distribución.

## Implementación en R

### Histograma

```{r}
hist(energia,
     col = "lightblue",
     main = "Histograma de producción diaria de energía",
     xlab = "Producción (kWh)",
     ylab = "Frecuencia",
     border = "white")
```

### Polígono de frecuencias

```{r}
frecuencias <- table(energia)
plot(as.numeric(names(frecuencias)), as.numeric(frecuencias),
     type = "b", pch = 19,
     main = "Polígono de frecuencias",
     xlab = "Producción (kWh)",
     ylab = "Frecuencia")
```

### Ojiva

```{r}
frecuencia_acumulada <- cumsum(as.numeric(frecuencias))
plot(as.numeric(names(frecuencias)), frecuencia_acumulada,
     type = "o", pch = 16,
     main = "Ojiva de producción diaria",
     xlab = "Producción (kWh)",
     ylab = "Frecuencia acumulada")
```

### Diagrama de caja

```{r}
boxplot(energia,
        horizontal = TRUE,
        col = "lightgreen",
        main = "Diagrama de caja de la producción diaria",
        xlab = "Producción (kWh)")
```

### Ejemplo con `ggplot2`

```{r}
library(ggplot2)

df_energia <- data.frame(energia = energia)

ggplot(df_energia, aes(x = energia)) +
  geom_histogram(binwidth = 2, fill = "steelblue", color = "white") +
  labs(title = "Histograma con ggplot2",
       x = "Producción (kWh)",
       y = "Frecuencia") +
  theme_minimal()
```

## Ejercicio propuesto

En una práctica de ingeniería industrial se registran los tiempos de operación (minutos) de una máquina:

```{r eval=FALSE}
tiempos <- c(42, 45, 47, 44, 43, 46, 50, 52, 48, 49,
             51, 47, 46, 45, 44, 43, 42, 48, 49, 50)
```

Realice lo siguiente:

1. Construya un histograma.
2. Elabore un polígono de frecuencias.
3. Genere la ojiva.
4. Construya un diagrama de caja.
5. Interprete cuál gráfico resulta más útil para estudiar dispersión y posibles valores atípicos.

## Caso real (ingeniería)

En **ingeniería civil**, los histogramas se utilizan para analizar la resistencia a compresión del hormigón, la variación en dimensiones de elementos prefabricados o la distribución de tiempos de ejecución de partidas de obra.

En **ingeniería eléctrica**, las ojivas ayudan a estudiar distribuciones acumuladas de voltaje, corriente o factor de potencia.

En **ingeniería industrial**, los diagramas de caja permiten comparar tiempos de proceso entre turnos o líneas de producción, identificando variabilidad y datos atípicos.

En **energías renovables**, los gráficos estadísticos facilitan el análisis de producción eólica o solar, detectando periodos de máxima generación y comportamiento irregular del sistema.

La representación gráfica adecuada permite transformar datos en evidencia visual útil para el diagnóstico técnico y la mejora continua.
