# Representación gráfica de datos

## Concepto teórico

La representación gráfica de datos es una herramienta esencial de la estadística descriptiva porque permite resumir visualmente la información, identificar patrones, detectar valores atípicos y comparar distribuciones. En contextos de ingeniería, los gráficos ayudan a interpretar el comportamiento de variables como tiempos de producción, consumos energéticos, resistencia de materiales, temperaturas, voltajes o caudales.

La elección del gráfico depende del tipo de variable y del objetivo del análisis. Entre las representaciones más utilizadas se encuentran:

### Diagrama de barras

Se utiliza principalmente para variables cualitativas o cuantitativas discretas. Cada barra representa una categoría o valor y su altura es proporcional a la frecuencia.

### Histograma

Se emplea para variables cuantitativas continuas o datos agrupados en intervalos. A diferencia del diagrama de barras, en el histograma las barras se presentan unidas, reflejando continuidad.

Si \(f_i\) representa la frecuencia de la clase \(i\), entonces cada barra resume el número de observaciones contenidas en el intervalo correspondiente.

### Polígono de frecuencias

Los polígonos de frecuencias son análogos a los gráficos de líneas y, al igual que los gráficos de líneas facilitan la interpretación visual de los datos continuos, también lo hacen los polígonos de frecuencias.

Para construir un polígono de frecuencias, primero hay que examinar los datos y decidir el número de intervalos, o intervalos de clase, que se van a utilizar en los ejes x y y. Después de elegir los rangos apropiados, comience a trazar los puntos de datos. Después de trazar todos los puntos, dibuje segmentos de línea para conectarlos.

Se construye uniendo con segmentos de recta las marcas de clase \((x_i)\) con sus frecuencias \((f_i)\). Es útil para visualizar la forma general de la distribución y comparar varios conjuntos de datos.

### Ojiva

La ojiva representa las frecuencias acumuladas. Si \(F_i\) es la frecuencia acumulada hasta la clase \(i\), entonces:

\[
F_i = \sum_{j=1}^{i} f_j
\]

Este gráfico es útil para responder preguntas del tipo: “¿cuántos datos son menores o iguales que cierto valor?”

### Diagrama de caja y bigotes

Los diagramas de caja (también llamados diagramas de caja y bigotes o gráficos de caja y bigotes) ofrecen una buena imagen gráfica de la concentración de los datos. También muestran lo lejos que están los valores extremos de la mayoría de los datos. Un diagrama de caja se construye a partir de cinco valores: el valor mínimo, el primer cuartil, la mediana, el tercer cuartil y el valor máximo. Utilizamos estos valores para comparar la proximidad de otros valores de datos.

Para construir un diagrama de caja, utilice una línea numérica horizontal o vertical y una caja rectangular. Los valores de datos más pequeños y más grandes marcan los puntos finales del eje. El primer cuartil marca un extremo de la caja y el tercer cuartil marca el otro extremo de la caja. Aproximadamente el 50 % de los datos están dentro de la caja. Los "bigotes" se extienden desde los extremos de la caja hasta los valores de datos más pequeños y más grandes. La mediana o el segundo cuartil pueden estar entre el primer y el tercer cuartil, o puede ser uno, el otro, o ambos. El diagrama de caja ofrece una buena y rápida imagen de los datos.
Resume visualmente la distribución mediante el mínimo, primer cuartil \(Q_1\), mediana \(Q_2\), tercer cuartil \(Q_3\) y máximo. También permite identificar posibles valores atípicos.Es posible que encuentre diagramas de caja y bigotes con puntos que marcan los valores atípicos. En esos casos, los bigotes no se extienden hasta los valores mínimos y máximos.

En ingeniería, estas representaciones permiten detectar comportamientos anómalos, comparar desempeño entre sistemas y apoyar decisiones técnicas basadas en evidencia.

## Ejemplo aplicado

En un laboratorio de energías renovables se registra la producción diaria de energía solar (kWh) durante 24 días:

```{r}
energia <- c(18, 20, 19, 22, 24, 21, 23, 25, 26, 20, 19, 18,
             17, 21, 22, 23, 24, 26, 27, 25, 22, 21, 20, 19)
energia
```

El objetivo es representar gráficamente los datos para interpretar su distribución.

## Implementación en R

### Histograma

```{r}
hist(energia,
     col = "red",
     main = "Histograma de producción diaria de energía",
     xlab = "Producción (kWh)",
     ylab = "Frecuencia",
     border = "white")
```

### Polígono de frecuencias

```{r}
frecuencias <- table(energia)
plot(as.numeric(names(frecuencias)), as.numeric(frecuencias),
     type = "b", pch = 19,
     main = "Polígono de frecuencias",
     xlab = "Producción (kWh)",
     ylab = "Frecuencia")
```

### Ojiva

```{r}
frecuencia_acumulada <- cumsum(as.numeric(frecuencias))
plot(as.numeric(names(frecuencias)), frecuencia_acumulada,
     type = "o", pch = 16,
     main = "Ojiva de producción diaria",
     xlab = "Producción (kWh)",
     ylab = "Frecuencia acumulada")
```

### Diagrama de caja

```{r}
boxplot(energia,
        horizontal = TRUE,
        col = "lightgreen",
        main = "Diagrama de caja de la producción diaria",
        xlab = "Producción (kWh)")
```

### Ejemplo con `ggplot2`

```{r}
library(ggplot2)

df_energia <- data.frame(energia = energia)

ggplot(df_energia, aes(x = energia)) +
  geom_histogram(binwidth = 2, fill = "steelblue", color = "white") +
  labs(title = "Histograma con ggplot2",
       x = "Producción (kWh)",
       y = "Frecuencia") +
  theme_minimal()
```

## Ejercicio propuesto

En una práctica de ingeniería industrial se registran los tiempos de operación (minutos) de una máquina:

```{r eval=FALSE}
tiempos <- c(42, 45, 47, 44, 43, 46, 50, 52, 48, 49,
             51, 47, 46, 45, 44, 43, 42, 48, 49, 50)
```

Realice lo siguiente:

1. Construya un histograma.
2. Elabore un polígono de frecuencias.
3. Genere la ojiva.
4. Construya un diagrama de caja.
5. Interprete cuál gráfico resulta más útil para estudiar dispersión y posibles valores atípicos.

## Caso real (ingeniería)

En **ingeniería civil**, los histogramas se utilizan para analizar la resistencia a compresión del hormigón, la variación en dimensiones de elementos prefabricados o la distribución de tiempos de ejecución de partidas de obra.

En **ingeniería eléctrica**, las ojivas ayudan a estudiar distribuciones acumuladas de voltaje, corriente o factor de potencia.

En **ingeniería industrial**, los diagramas de caja permiten comparar tiempos de proceso entre turnos o líneas de producción, identificando variabilidad y datos atípicos.

En **energías renovables**, los gráficos estadísticos facilitan el análisis de producción eólica o solar, detectando periodos de máxima generación y comportamiento irregular del sistema.

La representación gráfica adecuada permite transformar datos en evidencia visual útil para el diagnóstico técnico y la mejora continua.
