# Medidas de tendencia central y de posición

```{r setup4, include=FALSE}
knitr::opts_chunk$set(
  echo = TRUE,
  message = FALSE,
  warning = FALSE,
  fig.align = "center",
  out.width = "85%"
)
```

## Concepto teórico

Las medidas de tendencia central son valores numéricos que resumen un conjunto de datos indicando su comportamiento representativo o central. Las principales son:

- **Media aritmética**: promedio de los datos.
- **Mediana**: valor central cuando los datos se ordenan.
- **Moda**: valor que más se repite.
- **Media geométrica**: útil en tasas de crecimiento, índices y razones multiplicativas.

Por otro lado, las medidas de posición permiten dividir el conjunto de datos ordenados en partes iguales:

- **Cuartiles**: dividen en 4 partes.
- **Deciles**: dividen en 10 partes.
- **Percentiles**: dividen en 100 partes.

Estas medidas son fundamentales para comparar rendimientos, ubicar observaciones específicas dentro de una distribución y analizar comportamientos típicos en distintos contextos de ingeniería.

## Ejemplo aplicado

Se registran los consumos diarios de energía (kWh) de un pequeño sistema en 15 días:

```{r}
consumo <- c(18, 20, 19, 21, 25, 24, 22, 23, 20, 19, 18, 26, 24, 22, 21)
consumo
```

## Implementación en R

### Media, mediana y moda

```{r}
mean(consumo)
median(consumo)
```

```{r}
tabla_moda <- table(consumo)
tabla_moda
moda <- as.numeric(names(tabla_moda)[tabla_moda == max(tabla_moda)])
moda
```

### Media geométrica

```{r}
exp(mean(log(consumo)))
```

### Cuartiles

```{r}
quantile(consumo, probs = c(0.25, 0.50, 0.75))
```

### Deciles

```{r}
quantile(consumo, probs = seq(0.1, 0.9, by = 0.1))
```

### Percentiles seleccionados

```{r}
quantile(consumo, probs = c(0.10, 0.25, 0.50, 0.75, 0.90))
```

### Resumen general

```{r}
summary(consumo)
```

## Ejercicio propuesto

En una planta industrial se registran temperaturas de operación (°C) en 16 mediciones:

```{r eval=FALSE}
temperaturas <- c(68, 70, 72, 69, 71, 73, 75, 74, 70, 69, 68, 72, 71, 70, 74, 73)
```

Realice lo siguiente:

1. Calcule la media, mediana y moda.
2. Calcule la media geométrica.
3. Determine Q1, Q2 y Q3.
4. Obtenga el percentil 90.
5. Interprete los resultados desde el punto de vista técnico.

## Caso real (ingeniería)

En **ingeniería civil**, la media y la mediana se utilizan para resumir resultados de ensayos de materiales, como resistencia del hormigón o contenidos de humedad.

En **ingeniería eléctrica**, los percentiles pueden emplearse para identificar niveles críticos de carga o picos de demanda.

En **ingeniería industrial**, los cuartiles son útiles para comparar tiempos de producción entre distintos grupos de trabajo.

En **energías renovables**, la mediana y los percentiles permiten describir la generación típica y extrema de sistemas fotovoltaicos o eólicos, aportando criterios para el dimensionamiento y evaluación del desempeño.

Estas medidas no solo resumen datos, sino que ayudan a interpretar el comportamiento característico de procesos y sistemas reales.
