# Medidas de tendencia central y de posición

## Concepto teórico

Las medidas de tendencia central son estadísticas que resumen un conjunto de datos mediante un valor representativo de su comportamiento general. Las más importantes son la media, la mediana, la moda y, en ciertos contextos, la media geométrica.

### Media aritmética

La media aritmética o promedio se define como:

\[
\bar{x} = \frac{1}{n}\sum_{i=1}^{n} x_i
\]

donde \(x_i\) representa cada observación y \(n\) el número total de datos.

La media es sensible a valores extremos, por lo que resulta muy útil cuando la distribución es aproximadamente simétrica.

### Mediana

La mediana es el valor central del conjunto de datos una vez que estos se ordenan. Divide a la muestra en dos partes iguales. Es una medida robusta frente a valores atípicos.

### Moda

La moda es el valor que más veces se repite en el conjunto de datos. Puede existir una moda, varias modas o no existir si no hay repeticiones.

### Media geométrica

Se utiliza especialmente en tasas de crecimiento, índices y magnitudes multiplicativas:

\[
G = \sqrt[n]{x_1x_2x_3\cdots x_n}
\]

También puede calcularse como:

\[
G = \exp\left(\frac{1}{n}\sum_{i=1}^{n}\ln(x_i)\right)
\]

### Medidas de posición

Estas medidas permiten ubicar observaciones dentro de una distribución ordenada.

- **Cuartiles**: dividen los datos en 4 partes iguales.
- **Deciles**: dividen los datos en 10 partes iguales.
- **Percentiles**: dividen los datos en 100 partes iguales.

Son útiles para comparar el desempeño relativo de una observación respecto al total del grupo.

## Ejemplo aplicado

Se registran los consumos diarios de energía (kWh) de un pequeño sistema durante 15 días:

```{r}
consumo <- c(18, 20, 19, 21, 25, 24, 22, 23, 20, 19, 18, 26, 24, 22, 21)
consumo
```

## Implementación en R

### Media, mediana y moda

```{r}
mean(consumo)
median(consumo)
```

```{r}
tabla_moda <- table(consumo)
tabla_moda
moda <- as.numeric(names(tabla_moda)[tabla_moda == max(tabla_moda)])
moda
```

### Media geométrica

```{r}
exp(mean(log(consumo)))
```

### Cuartiles

```{r}
quantile(consumo, probs = c(0.25, 0.50, 0.75))
```

### Deciles

```{r}
quantile(consumo, probs = seq(0.1, 0.9, by = 0.1))
```

### Percentiles seleccionados

```{r}
quantile(consumo, probs = c(0.10, 0.25, 0.50, 0.75, 0.90))
```

### Gráfico interpretativo

```{r}
hist(consumo, col = "lightblue", main = "Histograma del consumo diario",
     xlab = "Consumo (kWh)", ylab = "Frecuencia")
abline(v = mean(consumo), col = "red", lwd = 2)
abline(v = median(consumo), col = "darkgreen", lwd = 2)
legend("topright", legend = c("Media", "Mediana"),
       col = c("red", "darkgreen"), lwd = 2)
```

## Ejercicio propuesto

En una planta industrial se registran temperaturas de operación (°C) en 16 mediciones:

```{r eval=FALSE}
temperaturas <- c(68, 70, 72, 69, 71, 73, 75, 74, 70, 69, 68, 72, 71, 70, 74, 73)
```

Realice lo siguiente:

1. Calcule la media, mediana y moda.
2. Calcule la media geométrica.
3. Determine \(Q_1\), \(Q_2\) y \(Q_3\).
4. Obtenga el percentil 90.
5. Interprete los resultados desde el punto de vista técnico.

## Caso real (ingeniería)

En **ingeniería civil**, la media y la mediana se utilizan para resumir resultados de ensayos de materiales, como resistencia del hormigón o contenidos de humedad.

En **ingeniería eléctrica**, los percentiles pueden emplearse para identificar niveles críticos de carga o picos de demanda.

En **ingeniería industrial**, los cuartiles son útiles para comparar tiempos de producción entre distintos grupos de trabajo.

En **energías renovables**, la mediana y los percentiles permiten describir la generación típica y extrema de sistemas fotovoltaicos o eólicos, aportando criterios para el dimensionamiento y evaluación del desempeño.

Estas medidas ayudan a interpretar el comportamiento característico de procesos y sistemas reales, más allá de la simple observación de los datos.
