# Medidas de dispersión y forma

## Concepto teórico

Las medidas de dispersión indican cuánto se alejan los datos respecto a un valor central. Mientras las medidas de tendencia central responden dónde se concentran los datos, las de dispersión indican qué tan homogéneo o variable es el conjunto.

### Rango

Es la diferencia entre el valor máximo y el mínimo:

\[
R = x_{\max} - x_{\min}
\]

### Varianza

La varianza muestral se define como:

\[
s^2 = \frac{\sum_{i=1}^{n}(x_i - \bar{x})^2}{n-1}
\]

Mide la dispersión cuadrática de los datos respecto a la media.

### Desviación estándar

Es la raíz cuadrada de la varianza:

\[
s = \sqrt{s^2}
\]

Tiene la ventaja de expresarse en las mismas unidades que los datos originales.

### Coeficiente de variación

Permite comparar dispersión relativa entre conjuntos de datos con distintas escalas:

\[
CV = \frac{s}{\bar{x}} \times 100
\]

### Asimetría

Indica si la distribución es simétrica o si presenta sesgo hacia la izquierda o hacia la derecha.

### Curtosis

Mide el grado de concentración de los datos alrededor de la media y el peso de las colas de la distribución.

### Teorema de Chebyshev

Para cualquier conjunto de datos y para \(k > 1\), al menos:

\[
1 - \frac{1}{k^2}
\]

de las observaciones se encuentra dentro del intervalo:

\[
\bar{x} \pm ks
\]

Este teorema es útil cuando no se conoce la forma exacta de la distribución.

## Ejemplo aplicado

Se registran voltajes de operación (V) en un sistema eléctrico:

```{r}
voltaje <- c(218, 220, 221, 219, 222, 223, 217, 218, 220, 221,
             224, 219, 220, 222, 223, 221, 220, 219, 218, 222)
voltaje
```

## Implementación en R

### Rango

```{r}
max(voltaje) - min(voltaje)
```

### Varianza y desviación estándar

```{r}
var(voltaje)
sd(voltaje)
```

### Coeficiente de variación

```{r}
(sd(voltaje) / mean(voltaje)) * 100
```

### Asimetría y curtosis

```{r}
library(moments)

skewness(voltaje)
kurtosis(voltaje)
```

### Aplicación del teorema de Chebyshev para \(k = 2\)

```{r}
media <- mean(voltaje)
desv <- sd(voltaje)

lim_inf <- media - 2 * desv
lim_sup <- media + 2 * desv

sum(voltaje >= lim_inf & voltaje <= lim_sup) / length(voltaje)
```

### Visualización de la dispersión

```{r}
hist(voltaje, col = "lightgray", main = "Distribución del voltaje",
     xlab = "Voltaje (V)", ylab = "Frecuencia")
abline(v = mean(voltaje), col = "red", lwd = 2)
```

## Ejercicio propuesto

En una práctica de ingeniería civil se registran resistencias a compresión (MPa) de probetas de hormigón:

```{r eval=FALSE}
resistencia <- c(24.8, 25.1, 24.5, 25.7, 26.0, 24.9, 25.3, 25.8,
                 24.7, 25.0, 25.4, 25.9, 24.6, 25.2, 25.6)
```

Realice lo siguiente:

1. Calcule rango, varianza y desviación estándar.
2. Obtenga el coeficiente de variación.
3. Calcule asimetría y curtosis.
4. Aplique el teorema de Chebyshev para \(k = 2\).
5. Interprete la estabilidad del conjunto de datos.

## Caso real (ingeniería)

En **ingeniería eléctrica**, una baja dispersión en el voltaje indica estabilidad del sistema y menor probabilidad de fallos.

En **ingeniería industrial**, la desviación estándar permite evaluar la consistencia de tiempos de producción, masas, dimensiones o consumos.

En **ingeniería civil**, el coeficiente de variación se usa para juzgar la uniformidad de resultados en ensayos de materiales.

En **energías renovables**, la variabilidad de la generación solar o eólica puede analizarse mediante rango, desviación estándar y asimetría, identificando condiciones de operación estables o inestables.

Estas medidas permiten pasar de una descripción básica a una evaluación rigurosa de la confiabilidad de los datos.
