# Medidas de dispersión y forma

```{r setup5, include=FALSE}
knitr::opts_chunk$set(
  echo = TRUE,
  message = FALSE,
  warning = FALSE,
  fig.align = "center",
  out.width = "85%"
)
```

## Concepto teórico

Las medidas de dispersión cuantifican el grado de variabilidad de un conjunto de datos respecto a un valor central. Permiten determinar si los datos están concentrados o dispersos.

Principales medidas de dispersión:

- **Rango**: diferencia entre el máximo y el mínimo.
- **Varianza**: promedio de las desviaciones cuadráticas respecto a la media.
- **Desviación estándar**: raíz cuadrada de la varianza.
- **Coeficiente de variación**: relación entre la desviación estándar y la media, expresada en porcentaje.

Además, para estudiar la forma de la distribución se emplean:

- **Asimetría**: indica si la distribución es simétrica o sesgada.
- **Curtosis**: mide el grado de concentración de los datos alrededor de la media y el peso de las colas.
- **Teorema de Chebyshev**: establece que para cualquier distribución, al menos \(1 - 1/k^2\) de los datos se encuentra dentro de \(k\) desviaciones estándar de la media, con \(k > 1\).

## Ejemplo aplicado

Se registran voltajes de operación (V) en un sistema eléctrico:

```{r}
voltaje <- c(218, 220, 221, 219, 222, 223, 217, 218, 220, 221,
             224, 219, 220, 222, 223, 221, 220, 219, 218, 222)
voltaje
```

## Implementación en R

### Rango

```{r}
max(voltaje) - min(voltaje)
```

### Varianza y desviación estándar

```{r}
var(voltaje)
sd(voltaje)
```

### Coeficiente de variación

```{r}
(sd(voltaje) / mean(voltaje)) * 100
```

### Asimetría y curtosis

```{r}
library(moments)

skewness(voltaje)
kurtosis(voltaje)
```

### Aplicación del teorema de Chebyshev

```{r}
media <- mean(voltaje)
desv <- sd(voltaje)

lim_inf <- media - 2 * desv
lim_sup <- media + 2 * desv

sum(voltaje >= lim_inf & voltaje <= lim_sup) / length(voltaje)
```

## Ejercicio propuesto

En una práctica de ingeniería civil se registran resistencias a compresión (MPa) de probetas de hormigón:

```{r eval=FALSE}
resistencia <- c(24.8, 25.1, 24.5, 25.7, 26.0, 24.9, 25.3, 25.8,
                 24.7, 25.0, 25.4, 25.9, 24.6, 25.2, 25.6)
```

Realice lo siguiente:

1. Calcule rango, varianza y desviación estándar.
2. Obtenga el coeficiente de variación.
3. Calcule asimetría y curtosis.
4. Aplique el teorema de Chebyshev para \(k = 2\).
5. Interprete la estabilidad del conjunto de datos.

## Caso real (ingeniería)

En **ingeniería eléctrica**, una baja dispersión en el voltaje refleja estabilidad del sistema.

En **ingeniería industrial**, la desviación estándar permite evaluar la consistencia de tiempos de producción o dimensiones de productos fabricados.

En **ingeniería civil**, el coeficiente de variación se emplea para juzgar la uniformidad de resultados en ensayos de materiales.

En **energías renovables**, la variabilidad de la generación solar o eólica puede analizarse mediante rango, desviación estándar y asimetría, identificando condiciones de operación más o menos estables.

Las medidas de dispersión y forma son clave para pasar de una descripción superficial a una evaluación rigurosa de la estabilidad y comportamiento de los datos.
