# Muestras, población y muestreo

```{r setup6, include=FALSE}
knitr::opts_chunk$set(
  echo = TRUE,
  message = FALSE,
  warning = FALSE,
  fig.align = "center",
  out.width = "85%"
)
```

## Concepto teórico

En estadística, la **población** es el conjunto total de elementos sobre los cuales se desea realizar un estudio, mientras que la **muestra** es un subconjunto de dicha población seleccionado para recolectar información.

Dado que en muchos contextos reales no es factible estudiar toda la población, se emplean técnicas de **muestreo**, que permiten obtener información representativa con menor costo y tiempo.

Principales métodos de muestreo:

- **Muestreo aleatorio simple**: todos los elementos tienen la misma probabilidad de ser seleccionados.
- **Muestreo sistemático**: se selecciona cada \(k\)-ésimo elemento de una lista.
- **Muestreo estratificado**: la población se divide en grupos homogéneos y se toma una muestra de cada uno.
- **Muestreo por conglomerados**: se divide la población en grupos naturales y se seleccionan algunos conglomerados completos.

La correcta selección de la muestra es esencial para que las conclusiones del análisis sean útiles y técnicamente válidas.

## Ejemplo aplicado

Se desea estudiar el consumo de energía de 100 viviendas de una comunidad:

```{r}
poblacion <- 1:100
```

### Muestra aleatoria simple

```{r}
set.seed(123)
sample(poblacion, 10)
```

### Muestra sistemática

```{r}
k <- 10
poblacion[seq(1, 100, by = k)]
```

### Ejemplo de muestreo estratificado

```{r}
estrato_A <- 1:40
estrato_B <- 41:70
estrato_C <- 71:100

set.seed(123)
muestra_A <- sample(estrato_A, 4)
muestra_B <- sample(estrato_B, 3)
muestra_C <- sample(estrato_C, 3)

c(muestra_A, muestra_B, muestra_C)
```

## Implementación en R

### Tamaño de la población

```{r}
length(poblacion)
```

### Generación de una muestra aleatoria

```{r}
set.seed(321)
muestra <- sample(poblacion, 12)
muestra
```

### Organización de estratos en una base simple

```{r}
datos_poblacion <- data.frame(
  vivienda = 1:12,
  sector = c("Norte", "Norte", "Norte", "Centro", "Centro", "Centro",
             "Sur", "Sur", "Sur", "Rural", "Rural", "Rural"),
  consumo = c(180, 190, 175, 210, 205, 198, 160, 170, 165, 145, 150, 148)
)

datos_poblacion
```

## Ejercicio propuesto

En una empresa de manufactura existen 120 motores divididos en tres áreas:

- Producción: 50
- Ensamble: 40
- Control: 30

Realice lo siguiente:

1. Identifique la población del estudio.
2. Diseñe una muestra aleatoria simple de tamaño 12.
3. Diseñe una muestra estratificada proporcional.
4. Explique qué método sería más apropiado si se desea representación de todas las áreas.
5. Implemente ambos métodos en R.

## Caso real (ingeniería)

En **ingeniería civil**, el muestreo se aplica al seleccionar puntos de ensayo de suelos, probetas o segmentos de una vía.

En **ingeniería eléctrica**, se utiliza para analizar equipos, circuitos o transformadores dentro de una red.

En **ingeniería industrial**, el muestreo es indispensable en control de calidad, tiempos y movimientos, e inspección de lotes.

En **energías renovables**, se emplea para seleccionar periodos de medición, equipos o ubicaciones de monitoreo de recursos energéticos.

La representatividad de la muestra es una condición esencial para que los resultados del análisis estadístico tengan validez técnica.
