# Medidas de asociación

## Concepto teórico

Las medidas de asociación permiten estudiar cómo se relacionan dos variables. En estadística descriptiva, las más importantes son la covarianza y la correlación.

### Covarianza

La covarianza mide la variación conjunta entre dos variables \(X\) y \(Y\):

\[
Cov(X,Y) = \frac{\sum_{i=1}^{n}(x_i - \bar{x})(y_i - \bar{y})}{n-1}
\]

- Si la covarianza es positiva, ambas variables tienden a aumentar juntas.
- Si es negativa, cuando una aumenta la otra tiende a disminuir.
- Si es cercana a cero, no hay una relación lineal clara.

La covarianza depende de las unidades de medida, por lo que su interpretación directa suele ser limitada.

### Correlación de Pearson

La correlación estandariza la covarianza y toma valores entre -1 y 1:

\[
r = \frac{Cov(X,Y)}{s_x s_y}
\]

donde \(s_x\) y \(s_y\) son las desviaciones estándar de \(X\) y \(Y\).

Interpretación general:

- \(r \approx 1\): asociación lineal positiva fuerte
- \(r \approx -1\): asociación lineal negativa fuerte
- \(r \approx 0\): relación lineal débil o inexistente

El análisis de asociación es importante porque ayuda a identificar variables relacionadas y prepara el camino para el estudio de regresión lineal.

## Ejemplo aplicado

Se analiza la relación entre horas de funcionamiento y consumo de energía de un equipo:

```{r}
horas <- c(2, 3, 4, 5, 6, 7, 8, 9, 10, 11)
consumo <- c(15, 18, 20, 24, 26, 29, 33, 35, 38, 41)

datos <- data.frame(horas, consumo)
datos
```

## Implementación en R

### Covarianza

```{r}
cov(horas, consumo)
```

### Correlación

```{r}
cor(horas, consumo)
```

### Diagrama de dispersión

```{r}
plot(horas, consumo,
     pch = 19,
     col = "blue",
     main = "Horas de funcionamiento vs consumo",
     xlab = "Horas de funcionamiento",
     ylab = "Consumo de energía")
abline(lm(consumo ~ horas), col = "red", lwd = 2)
```

### Correlación con `ggplot2`

```{r}
library(ggplot2)

ggplot(datos, aes(x = horas, y = consumo)) +
  geom_point(color = "steelblue", size = 3) +
  geom_smooth(method = "lm", se = FALSE, color = "red") +
  labs(title = "Relación entre horas de funcionamiento y consumo",
       x = "Horas",
       y = "Consumo") +
  theme_minimal()
```

## Ejercicio propuesto

En un sistema de bombeo se registran caudal (L/s) y consumo eléctrico (kW) en distintas condiciones de operación:

```{r eval=FALSE}
caudal <- c(12, 14, 15, 17, 18, 20, 21, 23, 24, 26)
potencia <- c(4.5, 5.0, 5.2, 5.8, 6.0, 6.5, 6.8, 7.2, 7.4, 7.9)
```

Realice lo siguiente:

1. Calcule la covarianza.
2. Calcule el coeficiente de correlación.
3. Construya un diagrama de dispersión.
4. Interprete si existe asociación lineal entre las variables.
5. Explique el significado técnico del resultado.

## Caso real (ingeniería)

En **ingeniería civil**, la correlación puede usarse para estudiar la relación entre contenido de humedad y resistencia del suelo, o entre carga y deformación.

En **ingeniería eléctrica**, permite analizar la asociación entre carga y consumo energético, o entre corriente y temperatura de operación.

En **ingeniería industrial**, se utiliza para relacionar tiempo de producción con número de unidades fabricadas o nivel de desperdicio.

En **energías renovables**, es útil para estudiar la relación entre irradiancia solar y producción fotovoltaica, o entre velocidad del viento y potencia generada.

Estas medidas permiten identificar relaciones importantes entre variables y constituyen la base conceptual para el bloque siguiente, dedicado a regresión lineal.
