# Medidas de asociación

```{r setup7, include=FALSE}
knitr::opts_chunk$set(
  echo = TRUE,
  message = FALSE,
  warning = FALSE,
  fig.align = "center",
  out.width = "85%"
)
```

## Concepto teórico

Las medidas de asociación permiten analizar la relación entre dos variables. En estadística descriptiva, las más utilizadas son:

- **Covarianza**: mide cómo varían conjuntamente dos variables.
- **Correlación**: cuantifica la intensidad y dirección de la relación lineal entre variables.

La covarianza puede ser positiva, negativa o cercana a cero, pero su interpretación depende de las unidades de medición. Por ello, la medida más utilizada es el **coeficiente de correlación de Pearson**, cuyo valor se encuentra entre -1 y 1:

- cercano a **1**: asociación lineal positiva fuerte,
- cercano a **-1**: asociación lineal negativa fuerte,
- cercano a **0**: relación lineal débil o inexistente.

Estas medidas son especialmente útiles para estudiar relaciones entre variables técnicas, operativas y de desempeño en distintas ramas de la ingeniería.

## Ejemplo aplicado

Se analiza la relación entre horas de funcionamiento y consumo de energía de un equipo:

```{r}
horas <- c(2, 3, 4, 5, 6, 7, 8, 9, 10, 11)
consumo <- c(15, 18, 20, 24, 26, 29, 33, 35, 38, 41)

datos <- data.frame(horas, consumo)
datos
```

## Implementación en R

### Covarianza

```{r}
cov(horas, consumo)
```

### Correlación

```{r}
cor(horas, consumo)
```

### Diagrama de dispersión

```{r}
plot(horas, consumo,
     pch = 19,
     col = "blue",
     main = "Horas de funcionamiento vs consumo",
     xlab = "Horas de funcionamiento",
     ylab = "Consumo de energía")
abline(lm(consumo ~ horas), col = "red", lwd = 2)
```

### Correlación con `ggplot2`

```{r}
library(ggplot2)

ggplot(datos, aes(x = horas, y = consumo)) +
  geom_point(color = "steelblue", size = 3) +
  geom_smooth(method = "lm", se = FALSE, color = "red") +
  labs(title = "Relación entre horas de funcionamiento y consumo",
       x = "Horas",
       y = "Consumo") +
  theme_minimal()
```

## Ejercicio propuesto

En un sistema de bombeo se registran caudal (L/s) y consumo eléctrico (kW) en distintas condiciones de operación:

```{r eval=FALSE}
caudal <- c(12, 14, 15, 17, 18, 20, 21, 23, 24, 26)
potencia <- c(4.5, 5.0, 5.2, 5.8, 6.0, 6.5, 6.8, 7.2, 7.4, 7.9)
```

Realice lo siguiente:

1. Calcule la covarianza.
2. Calcule el coeficiente de correlación.
3. Construya un diagrama de dispersión.
4. Interprete si existe asociación lineal entre las variables.
5. Explique el significado técnico del resultado.

## Caso real (ingeniería)

En **ingeniería civil**, la correlación puede usarse para estudiar la relación entre contenido de humedad y resistencia del suelo, o entre carga y deformación.

En **ingeniería eléctrica**, permite analizar la asociación entre carga y consumo energético, o entre corriente y temperatura de operación.

En **ingeniería industrial**, se utiliza para relacionar tiempo de producción con número de unidades fabricadas o nivel de desperdicio.

En **energías renovables**, es útil para estudiar la relación entre irradiancia solar y producción fotovoltaica, o entre velocidad del viento y potencia generada.

Estas medidas ayudan a identificar relaciones clave entre variables, sentando bases para análisis posteriores como la regresión lineal del siguiente bloque.
