# Técnicas de conteo

## Motivación ingenieril

En probabilidad, muchas veces el primer paso no es calcular directamente una fórmula, sino **contar correctamente** cuántos resultados posibles existen y cuántos de ellos son favorables.

En la vida cotidiana aparecen preguntas como:

- ¿Cuántas claves distintas se pueden formar con 4 dígitos?
- ¿Cuántas maneras existen de ordenar 5 libros en una mesa?
- ¿Cuántos equipos de 3 estudiantes se pueden formar con un grupo de 8?
- ¿Cuántas formas existen de elegir 2 representantes de un curso?
- ¿Cuántas combinaciones de ropa se pueden formar con varias prendas?

En ingeniería ocurre lo mismo:

- ¿Cuántas configuraciones de sensores se pueden instalar?
- ¿Cuántas formas existen de seleccionar probetas para ensayo?
- ¿Cuántas rutas posibles puede seguir un vehículo?
- ¿Cuántas combinaciones de paneles solares se pueden evaluar?
- ¿Cuántas secuencias de producción puede adoptar una línea industrial?

Las **técnicas de conteo** permiten resolver estos problemas sin escribir manualmente todas las posibilidades. Son una base fundamental para calcular probabilidades en experimentos donde el espacio muestral tiene muchos resultados.

---

## Resultados de aprendizaje

Al finalizar esta unidad, el estudiante será capaz de:

1. Aplicar el principio aditivo y el principio multiplicativo.
2. Representar espacios muestrales mediante diagramas de árbol.
3. Calcular factoriales.
4. Resolver problemas de permutaciones.
5. Resolver problemas de permutaciones parciales.
6. Resolver problemas de permutaciones con repetición.
7. Resolver problemas de combinaciones.
8. Diferenciar cuándo el orden importa y cuándo no importa.
9. Resolver ejercicios manuales paso a paso.
10. Verificar los resultados utilizando R.
11. Aplicar técnicas de conteo a problemas de ingeniería civil, eléctrica, industrial y energías renovables.

---

## Introducción conceptual

Recordemos que la probabilidad clásica se calcula como:

\[
P(A)=\frac{n(A)}{n(S)}
\]

donde:

- \(n(A)\) es el número de casos favorables.
- \(n(S)\) es el número de casos posibles.

Por tanto, para calcular probabilidades correctamente, primero debemos saber **contar**.

Si el espacio muestral es pequeño, podemos enumerar todos los casos. Por ejemplo, al lanzar una moneda:

\[
S=\{\text{Cara},\text{Sello}\}
\]

Pero cuando el número de posibilidades crece, enumerar todos los resultados se vuelve poco práctico.

Por ejemplo, una clave de 6 dígitos tiene:

\[
10^6=1\,000\,000
\]

posibilidades. En estos casos necesitamos técnicas de conteo.

---

## Principio aditivo

## Concepto

El **principio aditivo** se aplica cuando una actividad puede realizarse de varias formas alternativas y excluyentes entre sí.

Si una opción puede realizarse de \(n_1\) formas y otra de \(n_2\) formas, entonces el número total de posibilidades es:

\[
N=n_1+n_2
\]

De forma general:

\[
N=n_1+n_2+n_3+\cdots+n_k
\]

Este principio se usa cuando se debe elegir **una opción entre varias categorías**.

---

## Ejemplo resuelto 1: bebidas en una cafetería

### Problema

Una cafetería ofrece:

- 4 tipos de café.
- 3 tipos de té.
- 2 tipos de jugo.

Si una persona desea elegir solamente una bebida, ¿cuántas opciones tiene?

### Solución manual

Como solo se elige una bebida, las opciones se suman:

\[
N=4+3+2
\]

\[
N=9
\]

### Interpretación

La persona tiene 9 opciones posibles de bebida.

---

## Verificación en R

```{r}
cafes <- 4
tes <- 3
jugos <- 2

opciones <- cafes + tes + jugos
opciones
```

---

## Ejemplo aplicado a ingeniería

Un laboratorio dispone de:

- 5 sensores de temperatura.
- 4 sensores de humedad.
- 3 sensores de presión.

Si para una práctica se utilizará un solo sensor, ¿cuántas opciones hay?

### Solución

\[
N=5+4+3
\]

\[
N=12
\]

### Interpretación

Existen 12 opciones posibles para seleccionar un sensor.

---

## Verificación en R

```{r}
sensores_temperatura <- 5
sensores_humedad <- 4
sensores_presion <- 3

total_sensores <- sensores_temperatura + sensores_humedad + sensores_presion
total_sensores
```

---

## Principio multiplicativo

## Concepto

El **principio multiplicativo** se aplica cuando una actividad se realiza en varias etapas y cada etapa tiene cierto número de opciones.

Si una primera etapa puede realizarse de \(n_1\) formas, una segunda de \(n_2\) formas, una tercera de \(n_3\) formas, entonces el total de posibilidades es:

\[
N=n_1 \cdot n_2 \cdot n_3
\]

En general:

\[
N=n_1 \cdot n_2 \cdot n_3 \cdots n_k
\]

---

## Ejemplo resuelto 2: combinación de ropa

### Problema

Una persona tiene:

- 3 camisas.
- 2 pantalones.
- 2 pares de zapatos.

¿Cuántos conjuntos diferentes puede formar?

### Solución manual

Cada conjunto se forma eligiendo:

1. Una camisa.
2. Un pantalón.
3. Un par de zapatos.

Por el principio multiplicativo:

\[
N=3\cdot2\cdot2
\]

\[
N=12
\]

### Interpretación

Se pueden formar 12 conjuntos diferentes.

---

## Verificación en R

```{r}
camisas <- c("C1", "C2", "C3")
pantalones <- c("P1", "P2")
zapatos <- c("Z1", "Z2")

conjuntos <- expand.grid(Camisa = camisas,
                         Pantalon = pantalones,
                         Zapatos = zapatos)

conjuntos
```

```{r}
nrow(conjuntos)
```

---

## Ejemplo resuelto 3: código numérico

### Problema

Un sistema de acceso utiliza claves de 4 dígitos. Cada dígito puede tomar valores del 0 al 9. ¿Cuántas claves distintas pueden formarse si se permite repetir dígitos?

### Solución manual

Cada posición tiene 10 opciones:

\[
N=10\cdot10\cdot10\cdot10
\]

\[
N=10^4
\]

\[
N=10000
\]

### Interpretación

Se pueden generar 10000 claves diferentes.

---

## Verificación en R

```{r}
digitos <- 0:9

claves <- expand.grid(d1 = digitos,
                      d2 = digitos,
                      d3 = digitos,
                      d4 = digitos)

nrow(claves)
```

---

## Diagramas de árbol

## Concepto

Un **diagrama de árbol** permite representar de forma gráfica las etapas de un experimento y todos sus resultados posibles.

Es útil cuando el número de etapas es pequeño y se desea visualizar el espacio muestral.

---

## Ejemplo resuelto 4: lanzar una moneda dos veces

### Problema

Se lanza una moneda dos veces. ¿Cuántos resultados posibles existen?

### Solución manual

Cada lanzamiento tiene 2 resultados:

\[
\{\text{Cara}, \text{Sello}\}
\]

Como son dos lanzamientos:

\[
N=2\cdot2=4
\]

El espacio muestral es:

\[
S=\{CC,CS,SC,SS\}
\]

donde:

- \(CC\): cara y cara.
- \(CS\): cara y sello.
- \(SC\): sello y cara.
- \(SS\): sello y sello.

---

## Verificación en R

```{r}
moneda <- c("Cara", "Sello")

espacio_moneda <- expand.grid(Lanzamiento_1 = moneda,
                              Lanzamiento_2 = moneda)

espacio_moneda
```

```{r}
nrow(espacio_moneda)
```

---

## Factorial

## Concepto

El **factorial** de un número natural \(n\) se representa como:

\[
n!
\]

y se define como:

\[
n!=n(n-1)(n-2)\cdots 3\cdot2\cdot1
\]

Por convenio:

\[
0!=1
\]

---

## Ejemplos manuales

### Factorial de 4

\[
4!=4\cdot3\cdot2\cdot1
\]

\[
4!=24
\]

### Factorial de 5

\[
5!=5\cdot4\cdot3\cdot2\cdot1
\]

\[
5!=120
\]

### Factorial de 6

\[
6!=6\cdot5\cdot4\cdot3\cdot2\cdot1
\]

\[
6!=720
\]

---

## Verificación en R

```{r}
factorial(4)
factorial(5)
factorial(6)
```

---

## Gráfica del crecimiento factorial

El factorial crece rápidamente a medida que aumenta \(n\).

```{r}
n <- 1:8
fact <- factorial(n)

plot(n, fact,
     type = "b",
     pch = 19,
     col = "blue",
     main = "Crecimiento del factorial",
     xlab = "n",
     ylab = "n!")
```

---

## Permutaciones simples

## Concepto

Una **permutación** es un ordenamiento de elementos.

Se utiliza cuando:

- Se usan todos los elementos.
- El orden sí importa.

Si se tienen \(n\) elementos distintos, el número de formas de ordenarlos es:

\[
P(n)=n!
\]

---

## Ejemplo resuelto 5: ordenar libros

### Problema

¿Cuántas formas existen de ordenar 4 libros diferentes en una estantería?

### Solución manual

Como se ordenan todos los libros y el orden importa:

\[
P(4)=4!
\]

\[
P(4)=4\cdot3\cdot2\cdot1
\]

\[
P(4)=24
\]

### Interpretación

Existen 24 formas distintas de ordenar los 4 libros.

---

## Verificación en R

```{r}
factorial(4)
```

---

## Ejemplo aplicado a ingeniería industrial

Una línea de producción tiene 5 operaciones que pueden ordenarse de distintas formas para evaluar tiempos de proceso. ¿Cuántas secuencias posibles existen?

\[
P(5)=5!
\]

\[
P(5)=120
\]

---

## Verificación en R

```{r}
factorial(5)
```

---

## Permutaciones parciales o variaciones sin repetición

## Concepto

A veces no se ordenan todos los elementos, sino solo una parte.

Si se seleccionan y ordenan \(r\) elementos de un total de \(n\), el número de permutaciones parciales es:

\[
P(n,r)=\frac{n!}{(n-r)!}
\]

Se utiliza cuando:

- Se selecciona una parte del total.
- El orden sí importa.
- No hay repetición.

---

## Ejemplo resuelto 6: orden de exposición

### Problema

En un grupo hay 5 estudiantes. Se desea elegir 3 para exponer en primer, segundo y tercer lugar. ¿De cuántas formas se puede organizar el orden?

### Paso 1: identificar si el orden importa

Sí importa. No es lo mismo:

\[
(Ana, Luis, Pedro)
\]

que:

\[
(Pedro, Ana, Luis)
\]

### Paso 2: identificar valores

\[
n=5
\]

\[
r=3
\]

### Paso 3: aplicar fórmula

\[
P(5,3)=\frac{5!}{(5-3)!}
\]

\[
P(5,3)=\frac{5!}{2!}
\]

\[
P(5,3)=\frac{120}{2}
\]

\[
P(5,3)=60
\]

### Interpretación

Existen 60 formas de elegir y ordenar a 3 estudiantes de un grupo de 5.

---

## Verificación en R

```{r}
n <- 5
r <- 3

permutacion_parcial <- factorial(n) / factorial(n-r)
permutacion_parcial
```

---

## Ejemplo aplicado a ingeniería eléctrica

Un técnico dispone de 6 sensores y debe instalar 3 en posiciones específicas: entrada, salida y zona crítica. ¿De cuántas formas puede hacerlo?

\[
P(6,3)=\frac{6!}{(6-3)!}
\]

\[
P(6,3)=\frac{720}{6}=120
\]

---

## Verificación en R

```{r}
factorial(6)/factorial(6-3)
```

---

## Permutaciones con repetición

## Concepto

Cuando hay elementos repetidos, el número de permutaciones se reduce porque intercambiar elementos iguales no produce un orden nuevo.

Si hay \(n\) elementos en total, con repeticiones \(n_1,n_2,\ldots,n_k\), entonces:

\[
P=\frac{n!}{n_1!n_2!\cdots n_k!}
\]

---

## Ejemplo resuelto 7: palabra con letras repetidas

### Problema

¿Cuántas formas diferentes se pueden ordenar las letras de la palabra `MAMA`?

### Paso 1: identificar total de letras

\[
n=4
\]

### Paso 2: identificar repeticiones

La letra M aparece 2 veces.

La letra A aparece 2 veces.

\[
n_1=2,\quad n_2=2
\]

### Paso 3: aplicar fórmula

\[
P=\frac{4!}{2!2!}
\]

\[
P=\frac{24}{2\cdot2}
\]

\[
P=6
\]

### Interpretación

Existen 6 ordenamientos diferentes de la palabra MAMA.

---

## Verificación en R

```{r}
factorial(4)/(factorial(2)*factorial(2))
```

---

## Combinaciones

## Concepto

Una **combinación** es una selección de elementos donde el orden no importa.

Se usa cuando:

- Se selecciona una parte del total.
- El orden no importa.
- No hay repetición.

La fórmula es:

\[
C(n,r)=\binom{n}{r}=\frac{n!}{r!(n-r)!}
\]

---

## Ejemplo resuelto 8: seleccionar estudiantes

### Problema

De un grupo de 6 estudiantes se desea seleccionar 3 para formar un equipo. ¿Cuántos equipos distintos pueden formarse?

### Paso 1: identificar si el orden importa

No importa. El equipo formado por Ana, Luis y Pedro es el mismo que Luis, Pedro y Ana.

Por tanto, se usa combinación.

### Paso 2: identificar valores

\[
n=6
\]

\[
r=3
\]

### Paso 3: aplicar fórmula

\[
C(6,3)=\frac{6!}{3!(6-3)!}
\]

\[
C(6,3)=\frac{6!}{3!3!}
\]

\[
C(6,3)=\frac{720}{6\cdot6}
\]

\[
C(6,3)=20
\]

### Interpretación

Se pueden formar 20 equipos diferentes.

---

## Verificación en R

```{r}
choose(6,3)
```

---

## Listar combinaciones en R

```{r}
estudiantes <- c("E1", "E2", "E3", "E4", "E5", "E6")

equipos <- combn(estudiantes, 3)
equipos
```

```{r}
ncol(equipos)
```

---

## Ejemplo aplicado a ingeniería civil

En una obra se tienen 8 probetas de hormigón y se desea seleccionar 3 para ensayo. ¿Cuántas selecciones posibles existen?

\[
C(8,3)=\frac{8!}{3!(8-3)!}
\]

\[
C(8,3)=\frac{8!}{3!5!}
\]

\[
C(8,3)=56
\]

---

## Verificación en R

```{r}
choose(8,3)
```

---

## Diferencia entre permutación y combinación

| Situación | ¿Importa el orden? | Técnica |
|---|---|---|
| Ordenar libros | Sí | Permutación |
| Elegir representantes | No | Combinación |
| Asignar cargos | Sí | Permutación parcial |
| Formar equipos | No | Combinación |
| Crear claves | Sí | Principio multiplicativo |
| Seleccionar probetas | No | Combinación |
| Instalar sensores en posiciones específicas | Sí | Permutación parcial |

---

## Ejercicio guiado

En un laboratorio de energías renovables hay 7 paneles solares disponibles.

Se desea:

1. Seleccionar 3 paneles para una prueba sin importar el orden.
2. Asignar 3 paneles a posiciones específicas: norte, centro y sur.

Calcular ambas cantidades.

---

## Solución del ejercicio guiado

### Caso 1: seleccionar 3 paneles

Como el orden no importa, se usa combinación:

\[
C(7,3)=\frac{7!}{3!(7-3)!}
\]

\[
C(7,3)=\frac{7!}{3!4!}
\]

\[
C(7,3)=35
\]

### Caso 2: asignar 3 paneles a posiciones específicas

Como el orden sí importa, se usa permutación parcial:

\[
P(7,3)=\frac{7!}{(7-3)!}
\]

\[
P(7,3)=\frac{7!}{4!}
\]

\[
P(7,3)=7\cdot6\cdot5
\]

\[
P(7,3)=210
\]

### Interpretación

Hay 35 formas de seleccionar 3 paneles, pero 210 formas de asignarlos a posiciones específicas.

---

## Verificación en R

```{r}
choose(7,3)
```

```{r}
factorial(7)/factorial(7-3)
```

---

## Simulación en R

```{r}
paneles <- paste0("P", 1:7)

selecciones <- combn(paneles, 3)
selecciones[, 1:5]
```

```{r}
ncol(selecciones)
```

Para asignaciones con orden usamos `expand.grid()` y eliminamos repeticiones.

```{r}
asignaciones <- expand.grid(Norte = paneles,
                            Centro = paneles,
                            Sur = paneles)

asignaciones <- asignaciones[
  asignaciones$Norte != asignaciones$Centro &
  asignaciones$Norte != asignaciones$Sur &
  asignaciones$Centro != asignaciones$Sur, ]

head(asignaciones)
```

```{r}
nrow(asignaciones)
```

---

## Actividad práctica

Resuelva manualmente y verifique en R:

1. ¿Cuántas formas hay de ordenar 5 máquinas en una línea de producción?
2. ¿Cuántas formas hay de seleccionar 2 sensores de un conjunto de 9?
3. ¿Cuántas claves de 3 letras se pueden formar usando 26 letras si se permite repetición?
4. ¿Cuántos equipos de 4 estudiantes pueden formarse con 10 estudiantes?
5. ¿Cuántas formas hay de asignar presidente, secretario y vocal en un grupo de 8 personas?
6. ¿Cuántas formas hay de seleccionar 3 probetas de 12 disponibles?
7. ¿Cuántas formas hay de ubicar 4 paneles solares diferentes en 4 posiciones?

---

## Aplicaciones por carrera

### Ingeniería Civil

Las combinaciones se usan para seleccionar muestras de suelo, probetas de hormigón, tramos de vía o sectores de inspección.

### Ingeniería Eléctrica

Las técnicas de conteo permiten estudiar configuraciones de sensores, protecciones, circuitos y combinaciones de cargas.

### Ingeniería Industrial

Se aplican en asignación de tareas, diseño de turnos, secuencias de producción y control de calidad.

### Energías Renovables

Permiten evaluar configuraciones de paneles solares, bancos de baterías, inversores y escenarios de generación.

---

## Preguntas de autoevaluación

1. ¿Qué es el principio aditivo?
2. ¿Qué es el principio multiplicativo?
3. ¿Qué representa \(n!\)?
4. ¿Cuándo se usa una permutación?
5. ¿Cuándo se usa una combinación?
6. ¿Qué diferencia hay entre seleccionar y ordenar?
7. ¿Por qué \(C(6,3)\) no es igual a \(P(6,3)\)?
8. ¿Qué función de R calcula factoriales?
9. ¿Qué función de R calcula combinaciones?
10. ¿Qué función de R permite listar combinaciones?
11. Mencione un ejemplo de combinación en ingeniería civil.
12. Mencione un ejemplo de permutación en ingeniería eléctrica.
13. ¿Por qué las técnicas de conteo son importantes para la probabilidad?

---

## Resumen de la unidad

Las técnicas de conteo permiten calcular el número de posibles resultados de un experimento sin enumerarlos manualmente. El principio aditivo se usa cuando se elige entre alternativas excluyentes. El principio multiplicativo se usa cuando un proceso tiene varias etapas. El factorial permite calcular ordenamientos. Las permutaciones se usan cuando el orden importa, mientras que las combinaciones se usan cuando el orden no importa.

Estas herramientas son esenciales para construir espacios muestrales, calcular probabilidades y resolver problemas aplicados en ingeniería.

---

## Bibliografía sugerida

- Devore, J. L. (2008). *Probabilidad y estadística para ingeniería y ciencias*. Cengage Learning.
- Montgomery, D. C., & Runger, G. C. (2016). *Probabilidad y estadística aplicada a la ingeniería*. Limusa.
- OpenStax. (2023). *Introducción a la estadística*. Rice University.
