# Probabilidad condicionada

## Concepto teórico

La probabilidad condicionada permite calcular la probabilidad de que ocurra un evento sabiendo que otro evento ya ocurrió. Es una herramienta esencial en análisis de confiabilidad, diagnóstico de fallas y toma de decisiones técnicas.

Si \(A\) y \(B\) son eventos y \(P(B)>0\), entonces:

\[
P(A|B)=\frac{P(A\cap B)}{P(B)}
\]

Esta expresión se interpreta como “probabilidad de \(A\) dado que \(B\) ocurrió”.

### Independencia

Dos eventos \(A\) y \(B\) son independientes si la ocurrencia de uno no altera la probabilidad del otro:

\[
P(A|B)=P(A)
\]

Equivalentemente:

\[
P(A\cap B)=P(A)P(B)
\]

### Regla multiplicativa

\[
P(A\cap B)=P(A|B)P(B)
\]

Esta relación es muy útil para calcular probabilidades conjuntas en sistemas donde existe dependencia entre eventos.

## Ejemplo aplicado

En una planta industrial:

- \(A\): el motor presenta sobrecalentamiento
- \(B\): el motor presenta vibración anormal

Supóngase:

\[
P(A)=0.30,\qquad P(B)=0.25,\qquad P(A\cap B)=0.10
\]

Entonces:

\[
P(A|B)=\frac{0.10}{0.25}=0.40
\]

Es decir, dado que hay vibración anormal, la probabilidad de sobrecalentamiento es 0.40.

## Implementación en R

```{r}
P_A <- 0.30
P_B <- 0.25
P_A_inter_B <- 0.10

P_A_dado_B <- P_A_inter_B / P_B
P_A_dado_B
```

### Verificación de independencia

```{r}
P_A * P_B
```

```{r}
P_A_inter_B
```

## Gráfica

```{r}
valores <- c(P_A, P_B, P_A_inter_B, P_A_dado_B)
barplot(valores,
        names.arg = c("P(A)", "P(B)", "P(A∩B)", "P(A|B)"),
        col = c("skyblue", "gold", "tomato", "lightgreen"),
        main = "Probabilidades simples y condicionada",
        ylab = "Valor")
```

## Simulación

```{r}
set.seed(456)
n <- 1000

vibracion <- rbinom(n, 1, 0.25)
sobrecal <- ifelse(vibracion == 1, rbinom(n, 1, 0.4), rbinom(n, 1, 0.2))

P_emp_B <- mean(vibracion == 1)
P_emp_A_inter_B <- mean(vibracion == 1 & sobrecal == 1)
P_emp_A_dado_B <- P_emp_A_inter_B / P_emp_B

c(P_emp_B = P_emp_B, P_emp_A_inter_B = P_emp_A_inter_B, P_emp_A_dado_B = P_emp_A_dado_B)
```

## Ejercicios propuestos

1. En una red eléctrica, defina dos eventos relacionados con el funcionamiento del sistema.
2. Asigne probabilidades simples y conjuntas coherentes.
3. Calcule la probabilidad condicionada.
4. Analice si los eventos son independientes.
5. Simule 500 observaciones en R.
6. Compare resultados teóricos y empíricos.

## Caso real (ingeniería)

En **ingeniería eléctrica**, la probabilidad condicionada se usa para analizar fallas encadenadas, como sobrecarga y disparo de protección.

En **ingeniería civil**, puede aplicarse a la probabilidad de daño estructural condicionada a un sismo o a precipitación extrema.

En **ingeniería industrial**, se emplea en control de calidad para estudiar defectos condicionados a cambios de lote o de turno.

En **energías renovables**, permite estudiar la probabilidad de baja generación dado un estado meteorológico específico.

## Conclusión

La probabilidad condicionada permite introducir dependencia entre eventos y constituye una base fundamental para el teorema de Bayes, la confiabilidad y la inferencia probabilística.
