# Teorema de Bayes

## Concepto teórico

El teorema de Bayes permite actualizar la probabilidad de un evento a partir de nueva información. Es especialmente útil en problemas de diagnóstico, clasificación, mantenimiento predictivo y análisis de confiabilidad.

Si \(A\) y \(B\) son eventos con \(P(B)>0\), entonces:

\[
P(A|B)=\frac{P(B|A)P(A)}{P(B)}
\]

donde:
- \(P(A)\): probabilidad previa
- \(P(B|A)\): probabilidad de la evidencia si \(A\) ocurre
- \(P(B)\): probabilidad total de la evidencia
- \(P(A|B)\): probabilidad posterior

### Interpretación

Bayes permite pasar de una probabilidad **a priori** a una probabilidad **posterior** luego de observar evidencia.

## Formulación matemática

Si \(A_1, A_2, \dots, A_n\) forman una partición del espacio muestral, entonces:

\[
P(A_i|B)=\frac{P(B|A_i)P(A_i)}{\sum_{j=1}^{n}P(B|A_j)P(A_j)}
\]

## Ejemplo aplicado

Supóngase que una falla crítica en un sistema puede deberse a dos fuentes:

- \(A_1\): falla del sensor
- \(A_2\): falla del actuador

Con:
- \(P(A_1)=0.35\)
- \(P(A_2)=0.65\)
- \(P(B|A_1)=0.80\)
- \(P(B|A_2)=0.30\)

donde \(B\) es la evidencia de alarma crítica.

## Implementación en R

```{r}
P_A1 <- 0.35
P_A2 <- 0.65
P_B_dado_A1 <- 0.80
P_B_dado_A2 <- 0.30

P_B <- P_B_dado_A1 * P_A1 + P_B_dado_A2 * P_A2
P_A1_dado_B <- (P_B_dado_A1 * P_A1) / P_B
P_A2_dado_B <- (P_B_dado_A2 * P_A2) / P_B

c(P_B = P_B, P_A1_dado_B = P_A1_dado_B, P_A2_dado_B = P_A2_dado_B)
```

## Gráfica

```{r}
posteriores <- c(P_A1_dado_B, P_A2_dado_B)
barplot(posteriores,
        names.arg = c("Sensor", "Actuador"),
        col = c("tomato", "steelblue"),
        main = "Probabilidades posteriores",
        ylab = "Probabilidad")
```

## Simulación

```{r}
set.seed(789)
n <- 1000

causa <- sample(c("Sensor", "Actuador"), n, replace = TRUE, prob = c(0.35, 0.65))
alarma <- ifelse(causa == "Sensor",
                 rbinom(n, 1, 0.80),
                 rbinom(n, 1, 0.30))

prob_posterior_emp <- mean(causa[alarma == 1] == "Sensor")
prob_posterior_emp
```

## Ejercicios propuestos

1. Plantee un caso con dos posibles causas de una falla.
2. Asigne probabilidades previas y condicionales coherentes.
3. Aplique el teorema de Bayes.
4. Interprete la probabilidad posterior.
5. Simule el problema en R.
6. Compare los resultados teóricos y empíricos.

## Caso real (ingeniería)

En **ingeniería eléctrica**, Bayes se usa para identificar la causa más probable de una alarma en sistemas de potencia.

En **ingeniería civil**, puede aplicarse al diagnóstico de daño estructural a partir de síntomas observados.

En **ingeniería industrial**, se utiliza en sistemas de inspección y clasificación de defectos.

En **energías renovables**, ayuda a inferir la causa más probable de caída de rendimiento a partir de datos operativos y ambientales.

## Conclusión

El teorema de Bayes es una herramienta poderosa para actualizar decisiones con nueva evidencia. Su importancia en ingeniería radica en que conecta datos observados con diagnóstico técnico y toma de decisiones probabilísticas.
