# Variables aleatorias

## Concepto teórico

Una variable aleatoria es una función que asigna valores numéricos a los resultados de un experimento aleatorio. Se representa usualmente por \(X\).

### Tipos de variables aleatorias

- **Discreta**: toma valores aislados o contables.
- **Continua**: puede tomar cualquier valor en un intervalo.

### Función de probabilidad para variable discreta

Si \(X\) es discreta:

\[
P(X=x_i)=p_i
\]

con:

\[
\sum p_i = 1
\]

### Esperanza matemática

La esperanza o valor esperado de una variable aleatoria discreta es:

\[
E(X)=\sum x_iP(X=x_i)
\]

### Varianza

\[
Var(X)=E(X^2)-[E(X)]^2
\]

### Desviación estándar

\[
\sigma = \sqrt{Var(X)}
\]

## Ejemplo aplicado

Sea \(X\) el número de fallas detectadas en un día en un sistema pequeño. Supóngase:

\[
X=\{0,1,2,3\}
\]

con probabilidades:

\[
P(X)=\{0.30, 0.40, 0.20, 0.10\}
\]

## Implementación en R

```{r}
x <- c(0, 1, 2, 3)
p <- c(0.30, 0.40, 0.20, 0.10)

sum(p)
```

### Esperanza

```{r}
E_X <- sum(x * p)
E_X
```

### Segundo momento

```{r}
E_X2 <- sum((x^2) * p)
E_X2
```

### Varianza y desviación estándar

```{r}
Var_X <- E_X2 - E_X^2
Var_X
```

```{r}
sqrt(Var_X)
```

## Gráfica

```{r}
barplot(p, names.arg = x, col = "mediumpurple",
        main = "Distribución de probabilidad de X",
        xlab = "Número de fallas",
        ylab = "Probabilidad")
```

## Simulación

```{r}
set.seed(654)
sim_x <- sample(x, size = 1000, replace = TRUE, prob = p)

mean(sim_x)
var(sim_x)
```

### Comparación gráfica entre distribución teórica y empírica

```{r}
tabla_emp <- prop.table(table(sim_x))
barplot(rbind(p, as.numeric(tabla_emp)),
        beside = TRUE,
        names.arg = x,
        col = c("orange", "lightblue"),
        main = "Distribución teórica vs empírica",
        xlab = "X", ylab = "Probabilidad")
legend("topright", legend = c("Teórica", "Empírica"),
       fill = c("orange", "lightblue"))
```

## Ejercicios propuestos

1. Defina una variable aleatoria discreta relacionada con su carrera.
2. Construya una tabla de probabilidades válida.
3. Calcule \(E(X)\), \(Var(X)\) y \(\sigma\).
4. Realice una simulación de 1000 observaciones.
5. Compare resultados teóricos y simulados.

## Caso real (ingeniería)

En **ingeniería industrial**, una variable aleatoria puede representar defectos por lote, retrasos por jornada o número de paradas de máquina.

En **ingeniería civil**, puede representar el número de fisuras observadas, eventos de sobrecarga o conteos de tránsito.

En **ingeniería eléctrica**, puede modelar número de interrupciones, fallas o alarmas por unidad de tiempo.

En **energías renovables**, puede representar el número de días con baja generación o el número de eventos de desconexión de un sistema.

## Conclusión

Las variables aleatorias permiten pasar del conteo simple a la modelación probabilística cuantitativa. Constituyen la base conceptual para estudiar distribuciones discretas y continuas.
