# Variables aleatorias

## Motivación ingenieril

En las unidades anteriores se estudiaron eventos, probabilidades, conteo, probabilidad condicional y el teorema de Bayes. Ahora se introduce un concepto central para conectar la probabilidad con datos numéricos: la **variable aleatoria**.

En muchos problemas reales no basta con decir si ocurre o no ocurre un evento. También interesa medir un resultado numérico.

Ejemplos cotidianos:

- Número de llamadas que recibe una persona en un día.
- Número de buses que pasan por una parada en una hora.
- Tiempo que tarda una persona en llegar a clases.
- Número de productos defectuosos en una caja.
- Cantidad de energía consumida en una vivienda.

Ejemplos en ingeniería:

- Número de fallas en un sistema eléctrico durante una semana.
- Número de piezas defectuosas en un lote.
- Resistencia a compresión de una probeta de hormigón.
- Velocidad del viento en un sitio de generación eólica.
- Producción diaria de energía solar en kWh.
- Tiempo de operación de una máquina antes de requerir mantenimiento.

Una variable aleatoria permite transformar resultados inciertos en valores numéricos que pueden ser analizados matemáticamente.

---

## Resultados de aprendizaje

Al finalizar esta unidad, el estudiante será capaz de:

1. Definir qué es una variable aleatoria.
2. Diferenciar variables aleatorias discretas y continuas.
3. Construir una distribución de probabilidad discreta.
4. Calcular el valor esperado de una variable aleatoria.
5. Calcular varianza y desviación estándar.
6. Interpretar el significado de esperanza y varianza.
7. Resolver ejercicios manuales paso a paso.
8. Verificar cálculos mediante R.
9. Simular variables aleatorias con R.
10. Aplicar variables aleatorias en problemas de ingeniería civil, eléctrica, industrial y energías renovables.

---

## Concepto teórico

Una **variable aleatoria** es una función que asigna un valor numérico a cada resultado de un experimento aleatorio.

Se representa generalmente con letras mayúsculas:

\[
X, Y, Z
\]

El valor observado de una variable aleatoria se representa con letras minúsculas:

\[
x, y, z
\]

---

## Ejemplo cotidiano

Experimento: lanzar una moneda tres veces.

Un posible resultado es:

\[
\text{Cara, Sello, Cara}
\]

Podemos definir la variable aleatoria:

\[
X = \text{número de caras obtenidas}
\]

Entonces, para ese resultado:

\[
X=2
\]

La variable aleatoria convierte un resultado cualitativo en un valor numérico.

---

## Tipos de variables aleatorias

Existen dos tipos principales:

1. Variables aleatorias discretas.
2. Variables aleatorias continuas.

---

## Variable aleatoria discreta

Una variable aleatoria discreta toma valores contables o separados.

### Ejemplos cotidianos

- Número de hermanos.
- Número de llamadas recibidas.
- Número de materias aprobadas.
- Número de productos defectuosos.
- Número de buses que pasan por una avenida.

### Ejemplos en ingeniería

| Carrera | Variable aleatoria discreta |
|---|---|
| Ingeniería Civil | Número de fisuras visibles en una losa |
| Ingeniería Eléctrica | Número de interrupciones eléctricas por semana |
| Ingeniería Industrial | Número de piezas defectuosas por lote |
| Energías Renovables | Número de días con baja generación solar |

---

## Variable aleatoria continua

Una variable aleatoria continua puede tomar cualquier valor dentro de un intervalo.

### Ejemplos cotidianos

- Tiempo de viaje.
- Estatura.
- Peso.
- Temperatura.
- Consumo de agua.

### Ejemplos en ingeniería

| Carrera | Variable aleatoria continua |
|---|---|
| Ingeniería Civil | Resistencia a compresión del hormigón |
| Ingeniería Eléctrica | Voltaje medido en una red |
| Ingeniería Industrial | Tiempo de producción de una pieza |
| Energías Renovables | Velocidad del viento o irradiancia solar |

---

## Distribución de probabilidad de una variable discreta

Una distribución de probabilidad asigna una probabilidad a cada valor posible de la variable aleatoria.

Si \(X\) es una variable aleatoria discreta, entonces:

\[
P(X=x_i)=p_i
\]

donde:

- \(x_i\): valor posible de la variable.
- \(p_i\): probabilidad asociada al valor \(x_i\).

Debe cumplirse:

\[
0 \leq p_i \leq 1
\]

y:

\[
\sum p_i = 1
\]

---

## Ejemplo resuelto 1: número de defectos en un lote

Una línea de producción registra el número de piezas defectuosas en pequeños lotes. La variable aleatoria \(X\) representa el número de defectos por lote.

La distribución es:

| \(X\) | \(P(X)\) |
|---:|---:|
| 0 | 0.20 |
| 1 | 0.50 |
| 2 | 0.30 |

---

## Verificación de la distribución

Para que sea una distribución válida, las probabilidades deben sumar 1:

\[
0.20+0.50+0.30=1.00
\]

Por tanto, sí es una distribución de probabilidad válida.

---

## Verificación en R

```{r}
x <- c(0, 1, 2)
p <- c(0.20, 0.50, 0.30)

sum(p)
```

---

## Valor esperado

El **valor esperado** o **esperanza matemática** representa el promedio teórico de una variable aleatoria si el experimento se repitiera muchas veces.

Para una variable aleatoria discreta:

\[
E(X)=\sum x_iP(X=x_i)
\]

---

## Cálculo manual del valor esperado

Usando la tabla:

\[
E(X)=0(0.20)+1(0.50)+2(0.30)
\]

\[
E(X)=0+0.50+0.60
\]

\[
E(X)=1.10
\]

---

## Interpretación

El valor esperado es:

\[
E(X)=1.10
\]

Esto significa que, en promedio, se espera observar 1.10 defectos por lote.

No significa que un lote específico tendrá exactamente 1.10 defectos. El valor esperado es un promedio a largo plazo.

---

## Verificación en R

```{r}
esperanza <- sum(x*p)
esperanza
```

---

## Varianza de una variable aleatoria

La varianza mide qué tan dispersos están los valores de la variable aleatoria respecto a su valor esperado.

Una forma práctica de calcularla es:

\[
Var(X)=E(X^2)-[E(X)]^2
\]

Donde:

\[
E(X^2)=\sum x_i^2P(X=x_i)
\]

---

## Cálculo manual de \(E(X^2)\)

\[
E(X^2)=0^2(0.20)+1^2(0.50)+2^2(0.30)
\]

\[
E(X^2)=0(0.20)+1(0.50)+4(0.30)
\]

\[
E(X^2)=0+0.50+1.20
\]

\[
E(X^2)=1.70
\]

---

## Cálculo manual de la varianza

\[
Var(X)=E(X^2)-[E(X)]^2
\]

\[
Var(X)=1.70-(1.10)^2
\]

\[
Var(X)=1.70-1.21
\]

\[
Var(X)=0.49
\]

---

## Desviación estándar

La desviación estándar es la raíz cuadrada de la varianza:

\[
\sigma=\sqrt{Var(X)}
\]

\[
\sigma=\sqrt{0.49}
\]

\[
\sigma=0.70
\]

---

## Verificación en R

```{r}
E_X2 <- sum(x^2 * p)
varianza <- E_X2 - esperanza^2
desviacion <- sqrt(varianza)

c(Esperanza = esperanza,
  E_X2 = E_X2,
  Varianza = varianza,
  Desviacion = desviacion)
```

---

## Gráfica de la distribución

```{r}
barplot(p,
        names.arg = x,
        col = "lightblue",
        main = "Distribución de probabilidad de X",
        xlab = "Número de defectos",
        ylab = "Probabilidad")
```

---

## Ejemplo resuelto 2: número de fallas eléctricas

Un sistema eléctrico puede presentar 0, 1, 2 o 3 fallas en una semana. La distribución de probabilidad es:

| \(X\) | \(P(X)\) |
|---:|---:|
| 0 | 0.40 |
| 1 | 0.35 |
| 2 | 0.20 |
| 3 | 0.05 |

Calcular:

1. El valor esperado.
2. La varianza.
3. La desviación estándar.

---

## Solución manual

### Paso 1: verificar probabilidades

\[
0.40+0.35+0.20+0.05=1.00
\]

La distribución es válida.

### Paso 2: calcular \(E(X)\)

\[
E(X)=0(0.40)+1(0.35)+2(0.20)+3(0.05)
\]

\[
E(X)=0+0.35+0.40+0.15
\]

\[
E(X)=0.90
\]

### Paso 3: calcular \(E(X^2)\)

\[
E(X^2)=0^2(0.40)+1^2(0.35)+2^2(0.20)+3^2(0.05)
\]

\[
E(X^2)=0+0.35+0.80+0.45
\]

\[
E(X^2)=1.60
\]

### Paso 4: calcular varianza

\[
Var(X)=1.60-(0.90)^2
\]

\[
Var(X)=1.60-0.81
\]

\[
Var(X)=0.79
\]

### Paso 5: calcular desviación estándar

\[
\sigma=\sqrt{0.79}=0.889
\]

---

## Verificación en R

```{r}
x_fallas <- c(0, 1, 2, 3)
p_fallas <- c(0.40, 0.35, 0.20, 0.05)

E_fallas <- sum(x_fallas * p_fallas)
E2_fallas <- sum(x_fallas^2 * p_fallas)
Var_fallas <- E2_fallas - E_fallas^2
SD_fallas <- sqrt(Var_fallas)

c(Esperanza = E_fallas,
  Varianza = Var_fallas,
  Desviacion = SD_fallas)
```

---

## Simulación de una variable aleatoria discreta

Se puede simular una variable aleatoria utilizando `sample()`.

Simularemos 1000 semanas de operación del sistema eléctrico.

```{r}
set.seed(123)

sim_fallas <- sample(x_fallas,
                     size = 1000,
                     replace = TRUE,
                     prob = p_fallas)

head(sim_fallas)
```

---

## Comparación entre teoría y simulación

```{r}
mean(sim_fallas)
var(sim_fallas)
sd(sim_fallas)
```

La media simulada debe aproximarse al valor esperado teórico si el número de simulaciones es grande.

---

## Gráfica de frecuencias simuladas

```{r}
tabla_sim <- prop.table(table(sim_fallas))

barplot(tabla_sim,
        col = "lightgreen",
        main = "Distribución simulada de fallas",
        xlab = "Número de fallas",
        ylab = "Frecuencia relativa")
```

---

## Comparación gráfica: probabilidad teórica vs simulada

```{r}
prob_sim <- as.numeric(tabla_sim)

barplot(rbind(p_fallas, prob_sim),
        beside = TRUE,
        names.arg = x_fallas,
        col = c("orange", "lightblue"),
        main = "Probabilidad teórica vs simulada",
        xlab = "Número de fallas",
        ylab = "Probabilidad")

legend("topright",
       legend = c("Teórica", "Simulada"),
       fill = c("orange", "lightblue"))
```

---

## Variable aleatoria continua

Una variable aleatoria continua puede tomar cualquier valor dentro de un intervalo.

Ejemplos:

- El voltaje puede ser 219.5 V, 220.1 V o 220.35 V.
- La resistencia del hormigón puede ser 25.2 MPa o 25.27 MPa.
- El tiempo de producción puede ser 12.4 minutos.
- La generación solar puede ser 520.8 kWh.

En variables continuas, la probabilidad exacta de un único valor es prácticamente cero. Por eso se calculan probabilidades en intervalos.

Ejemplo:

\[
P(218<X<222)
\]

---

## Ejemplo conceptual de variable continua

Suponga que \(X\) representa el voltaje de una red eléctrica.

No se suele preguntar:

\[
P(X=220)
\]

sino:

\[
P(218<X<222)
\]

Esto se debe a que el voltaje puede tomar muchos valores decimales dentro de un intervalo.

---

## Ejercicio guiado

Una variable aleatoria \(X\) representa el número de días con baja generación solar durante una semana.

La distribución es:

| \(X\) | \(P(X)\) |
|---:|---:|
| 0 | 0.10 |
| 1 | 0.30 |
| 2 | 0.40 |
| 3 | 0.20 |

Calcular:

1. Verificar si la distribución es válida.
2. Calcular \(E(X)\).
3. Calcular \(Var(X)\).
4. Calcular la desviación estándar.
5. Verificar los resultados en R.

---

## Solución del ejercicio guiado

### Paso 1: verificar probabilidades

\[
0.10+0.30+0.40+0.20=1.00
\]

La distribución es válida.

### Paso 2: calcular esperanza

\[
E(X)=0(0.10)+1(0.30)+2(0.40)+3(0.20)
\]

\[
E(X)=0+0.30+0.80+0.60
\]

\[
E(X)=1.70
\]

### Paso 3: calcular \(E(X^2)\)

\[
E(X^2)=0^2(0.10)+1^2(0.30)+2^2(0.40)+3^2(0.20)
\]

\[
E(X^2)=0+0.30+1.60+1.80
\]

\[
E(X^2)=3.70
\]

### Paso 4: calcular varianza

\[
Var(X)=3.70-(1.70)^2
\]

\[
Var(X)=3.70-2.89
\]

\[
Var(X)=0.81
\]

### Paso 5: desviación estándar

\[
\sigma=\sqrt{0.81}=0.90
\]

---

## Verificación en R

```{r}
x_solar <- c(0, 1, 2, 3)
p_solar <- c(0.10, 0.30, 0.40, 0.20)

E_solar <- sum(x_solar * p_solar)
E2_solar <- sum(x_solar^2 * p_solar)
Var_solar <- E2_solar - E_solar^2
SD_solar <- sqrt(Var_solar)

c(Esperanza = E_solar,
  Varianza = Var_solar,
  Desviacion = SD_solar)
```

---

## Actividad práctica

Construya una variable aleatoria discreta en uno de los siguientes contextos:

1. Número de piezas defectuosas en un lote.
2. Número de fallas eléctricas por semana.
3. Número de probetas que no cumplen resistencia mínima.
4. Número de días con baja generación solar.
5. Número de vehículos que llegan a una intersección en un minuto.

Para su variable:

- Defina los valores posibles de \(X\).
- Asigne probabilidades.
- Verifique que las probabilidades suman 1.
- Calcule \(E(X)\), \(Var(X)\) y \(\sigma\).
- Verifique los resultados en R.
- Interprete técnicamente.

---

## Aplicaciones por carrera

### Ingeniería Civil

Las variables aleatorias pueden representar el número de probetas que fallan, cantidad de fisuras, número de vehículos o resistencia de materiales.

### Ingeniería Eléctrica

Pueden representar número de interrupciones, número de equipos fallados, voltaje, corriente o tiempo de operación.

### Ingeniería Industrial

Se usan para modelar defectos por lote, tiempos de producción, número de reclamos o cantidad de productos rechazados.

### Energías Renovables

Permiten estudiar días de baja generación, producción energética, velocidad del viento, irradiancia solar o fallas de inversores.

---

## Preguntas de autoevaluación

1. ¿Qué es una variable aleatoria?
2. ¿Cuál es la diferencia entre variable aleatoria discreta y continua?
3. ¿Qué condiciones debe cumplir una distribución de probabilidad discreta?
4. ¿Qué representa el valor esperado?
5. ¿Cómo se calcula \(E(X)\)?
6. ¿Cómo se calcula \(Var(X)\)?
7. ¿Qué representa la desviación estándar?
8. ¿Por qué en variables continuas se calculan probabilidades en intervalos?
9. Dé un ejemplo de variable aleatoria discreta en ingeniería industrial.
10. Dé un ejemplo de variable aleatoria continua en ingeniería eléctrica.

---

## Resumen de la unidad

Una variable aleatoria permite asignar valores numéricos a los resultados de un experimento aleatorio. Puede ser discreta si toma valores contables o continua si toma valores dentro de un intervalo.

Las variables aleatorias discretas se describen mediante distribuciones de probabilidad. A partir de estas distribuciones se pueden calcular el valor esperado, la varianza y la desviación estándar.

Estos conceptos son fundamentales para avanzar hacia las distribuciones de probabilidad, que permiten modelar formalmente fenómenos aleatorios en ingeniería.

---

## Bibliografía sugerida

- Devore, J. L. (2008). *Probabilidad y estadística para ingeniería y ciencias*. Cengage Learning.
- Montgomery, D. C., & Runger, G. C. (2016). *Probabilidad y estadística aplicada a la ingeniería*. Limusa.
- OpenStax. (2023). *Introducción a la estadística*. Rice University.
