# Distribuciones de probabilidad

## Motivación ingenieril

En las unidades anteriores se estudió cómo calcular probabilidades, cómo contar resultados posibles, cómo analizar probabilidades condicionadas y cómo trabajar con variables aleatorias. En esta unidad se estudian las **distribuciones de probabilidad**, que permiten modelar matemáticamente el comportamiento de una variable aleatoria.

En la vida cotidiana aparecen muchos fenómenos que se comportan de manera aleatoria:

- Número de llamadas que llegan a un teléfono.
- Número de productos defectuosos en una caja.
- Tiempo de espera en una fila.
- Variación diaria de la temperatura.
- Tiempo de duración de una batería.

En ingeniería ocurre algo similar:

- Número de fallas en una red eléctrica.
- Número de piezas defectuosas en un lote.
- Resistencia de probetas de hormigón.
- Variación de voltaje en un sistema eléctrico.
- Producción diaria de energía solar.
- Velocidad del viento en un parque eólico.
- Tiempo hasta la falla de un equipo.

Las distribuciones de probabilidad permiten representar estos fenómenos, calcular probabilidades y tomar decisiones técnicas bajo incertidumbre.

---

## Resultados de aprendizaje

Al finalizar esta unidad, el estudiante será capaz de:

1. Comprender qué es una distribución de probabilidad.
2. Diferenciar distribuciones discretas y continuas.
3. Aplicar la distribución Bernoulli.
4. Aplicar la distribución binomial.
5. Aplicar la distribución de Poisson.
6. Aplicar la distribución uniforme continua.
7. Aplicar la distribución exponencial.
8. Aplicar la distribución normal.
9. Resolver ejercicios manuales paso a paso.
10. Verificar resultados mediante R.
11. Simular distribuciones de probabilidad en R.
12. Aplicar distribuciones a problemas de ingeniería civil, eléctrica, industrial y energías renovables.

---

## Concepto teórico

Una **distribución de probabilidad** describe cómo se distribuyen las probabilidades de una variable aleatoria.

Si la variable aleatoria es discreta, la distribución asigna probabilidades a valores específicos.

Si la variable aleatoria es continua, la distribución describe probabilidades asociadas a intervalos.

---

## Clasificación general

Las distribuciones de probabilidad se clasifican en:

1. **Distribuciones discretas**
2. **Distribuciones continuas**

---

## Distribuciones discretas

Una distribución discreta se utiliza cuando la variable aleatoria toma valores contables.

Ejemplos:

- Número de defectos.
- Número de fallas.
- Número de vehículos.
- Número de éxitos.
- Número de eventos por unidad de tiempo.

En esta unidad se estudian:

- Bernoulli.
- Binomial.
- Poisson.

---

## Distribuciones continuas

Una distribución continua se utiliza cuando la variable aleatoria puede tomar cualquier valor dentro de un intervalo.

Ejemplos:

- Voltaje.
- Temperatura.
- Tiempo.
- Resistencia.
- Velocidad del viento.
- Producción energética.

En esta unidad se estudian:

- Uniforme continua.
- Exponencial.
- Normal.

---

## Distribución Bernoulli

## Concepto

La distribución Bernoulli modela experimentos con solo dos posibles resultados:

- Éxito.
- Fracaso.

Ejemplos cotidianos:

- Aprobar o reprobar.
- Funciona o no funciona.
- Cara o sello.
- Defectuoso o no defectuoso.

Ejemplos en ingeniería:

- Un sensor funciona o falla.
- Una pieza cumple o no cumple.
- Un panel genera o no genera.
- Una probeta supera o no supera la resistencia mínima.

---

## Formulación matemática

Si \(X\) sigue una distribución Bernoulli con probabilidad de éxito \(p\), entonces:

\[
X \sim Bernoulli(p)
\]

La función de probabilidad es:

\[
P(X=x)=p^x(1-p)^{1-x}
\]

donde:

\[
x=0,1
\]

Además:

\[
E(X)=p
\]

\[
Var(X)=p(1-p)
\]

---

## Ejemplo resuelto 1: pieza defectuosa

Una pieza puede ser defectuosa o buena. La probabilidad de que sea defectuosa es 0.08.

Definimos:

\[
X=1
\]

si la pieza es defectuosa, y:

\[
X=0
\]

si la pieza no es defectuosa.

Entonces:

\[
p=0.08
\]

---

## Cálculo manual

### Probabilidad de pieza defectuosa

\[
P(X=1)=p=0.08
\]

### Probabilidad de pieza buena

\[
P(X=0)=1-p
\]

\[
P(X=0)=1-0.08
\]

\[
P(X=0)=0.92
\]

### Valor esperado

\[
E(X)=p=0.08
\]

### Varianza

\[
Var(X)=p(1-p)
\]

\[
Var(X)=0.08(0.92)
\]

\[
Var(X)=0.0736
\]

---

## Verificación en R

```{r}
p <- 0.08

P_defectuosa <- p
P_buena <- 1 - p
esperanza <- p
varianza <- p * (1 - p)

c(P_defectuosa = P_defectuosa,
  P_buena = P_buena,
  Esperanza = esperanza,
  Varianza = varianza)
```

---

## Simulación Bernoulli

```{r}
set.seed(123)

sim_bernoulli <- rbinom(n = 1000, size = 1, prob = 0.08)

mean(sim_bernoulli)
var(sim_bernoulli)
```

---

## Gráfica Bernoulli

```{r}
tabla_bern <- prop.table(table(sim_bernoulli))

barplot(tabla_bern,
        col = c("lightgreen", "tomato"),
        main = "Simulación Bernoulli",
        xlab = "Resultado",
        ylab = "Frecuencia relativa")
```

---

## Distribución binomial

## Concepto

La distribución binomial modela el número de éxitos en \(n\) ensayos independientes, donde cada ensayo tiene la misma probabilidad de éxito \(p\).

Se usa cuando:

1. Hay un número fijo de ensayos \(n\).
2. Cada ensayo tiene dos resultados: éxito o fracaso.
3. La probabilidad de éxito \(p\) permanece constante.
4. Los ensayos son independientes.

---

## Formulación matemática

Si:

\[
X \sim Binomial(n,p)
\]

entonces:

\[
P(X=k)=\binom{n}{k}p^k(1-p)^{n-k}
\]

donde:

- \(n\): número de ensayos.
- \(k\): número de éxitos.
- \(p\): probabilidad de éxito.
- \(1-p\): probabilidad de fracaso.

Además:

\[
E(X)=np
\]

\[
Var(X)=np(1-p)
\]

---

## Ejemplo resuelto 2: inspección de piezas

Una línea de producción tiene una probabilidad de defecto de 0.10. Se inspeccionan 5 piezas. Calcular la probabilidad de encontrar exactamente 2 defectuosas.

---

## Solución manual

### Paso 1: identificar datos

\[
n=5
\]

\[
p=0.10
\]

\[
k=2
\]

### Paso 2: aplicar la fórmula binomial

\[
P(X=2)=\binom{5}{2}(0.10)^2(0.90)^3
\]

### Paso 3: calcular combinación

\[
\binom{5}{2}=\frac{5!}{2!3!}=10
\]

### Paso 4: sustituir

\[
P(X=2)=10(0.10)^2(0.90)^3
\]

\[
P(X=2)=10(0.01)(0.729)
\]

\[
P(X=2)=0.0729
\]

### Interpretación

La probabilidad de encontrar exactamente 2 piezas defectuosas en una muestra de 5 es:

\[
7.29\%
\]

---

## Verificación en R

```{r}
dbinom(2, size = 5, prob = 0.10)
```

---

## Probabilidad acumulada binomial

A veces interesa calcular probabilidades como:

\[
P(X\leq k)
\]

En R se usa:

```{r}
pbinom(2, size = 5, prob = 0.10)
```

Esto calcula la probabilidad de encontrar como máximo 2 piezas defectuosas.

---

## Gráfica binomial

```{r}
k <- 0:5
prob_bin <- dbinom(k, size = 5, prob = 0.10)

barplot(prob_bin,
        names.arg = k,
        col = "lightblue",
        main = "Distribución binomial",
        xlab = "Número de piezas defectuosas",
        ylab = "Probabilidad")
```

---

## Simulación binomial

```{r}
set.seed(123)

sim_bin <- rbinom(n = 1000, size = 5, prob = 0.10)

mean(sim_bin)
var(sim_bin)
```

```{r}
hist(sim_bin,
     breaks = seq(-0.5, 5.5, 1),
     col = "lightgreen",
     main = "Simulación binomial",
     xlab = "Número de defectuosas")
```

---

## Ejemplo aplicado a energías renovables

Un sistema tiene 8 paneles solares. La probabilidad de que un panel presente una microfalla es 0.05. Calcular la probabilidad de que exactamente 1 panel presente microfalla.

---

## Solución manual

\[
n=8
\]

\[
p=0.05
\]

\[
k=1
\]

\[
P(X=1)=\binom{8}{1}(0.05)^1(0.95)^7
\]

\[
P(X=1)=8(0.05)(0.95)^7
\]

\[
P(X=1)=0.2793
\]

aproximadamente.

---

## Verificación en R

```{r}
dbinom(1, size = 8, prob = 0.05)
```

---

# Distribución de Poisson

## Concepto

La distribución de Poisson modela el número de eventos que ocurren en un intervalo fijo de tiempo, espacio, área o longitud, cuando los eventos ocurren de manera aleatoria.

Ejemplos cotidianos:

- Número de llamadas por hora.
- Número de clientes por minuto.
- Número de accidentes por semana.
- Número de errores por página.

Ejemplos en ingeniería:

- Número de fallas eléctricas por mes.
- Número de defectos por metro de cable.
- Número de fisuras por metro cuadrado.
- Número de vehículos que llegan a una intersección por minuto.
- Número de interrupciones en una planta.

---

## Formulación matemática

Si:

\[
X \sim Poisson(\lambda)
\]

entonces:

\[
P(X=k)=\frac{e^{-\lambda}\lambda^k}{k!}
\]

donde:

- \(\lambda\): número promedio de ocurrencias en el intervalo.
- \(k\): número de ocurrencias.
- \(e\): constante matemática aproximadamente igual a 2.71828.

Además:

\[
E(X)=\lambda
\]

\[
Var(X)=\lambda
\]

---

## Ejemplo resuelto 3: fallas eléctricas

Un sistema eléctrico presenta en promedio 2 fallas por mes. Calcular la probabilidad de que en un mes ocurran exactamente 3 fallas.

---

## Solución manual

### Paso 1: identificar datos

\[
\lambda=2
\]

\[
k=3
\]

### Paso 2: aplicar fórmula

\[
P(X=3)=\frac{e^{-2}2^3}{3!}
\]

### Paso 3: calcular

\[
P(X=3)=\frac{e^{-2}(8)}{6}
\]

Como:

\[
e^{-2}=0.1353
\]

\[
P(X=3)=\frac{0.1353(8)}{6}
\]

\[
P(X=3)=0.1804
\]

### Interpretación

La probabilidad de que ocurran exactamente 3 fallas en un mes es aproximadamente 18.04%.

---

## Verificación en R

```{r}
dpois(3, lambda = 2)
```

---

## Probabilidad acumulada de Poisson

Calcular la probabilidad de que ocurran como máximo 3 fallas:

\[
P(X\leq 3)
\]

```{r}
ppois(3, lambda = 2)
```

---

## Gráfica de Poisson

```{r}
k <- 0:8
prob_pois <- dpois(k, lambda = 2)

barplot(prob_pois,
        names.arg = k,
        col = "orange",
        main = "Distribución de Poisson",
        xlab = "Número de fallas",
        ylab = "Probabilidad")
```

---

## Simulación de Poisson

```{r}
set.seed(123)

sim_pois <- rpois(1000, lambda = 2)

mean(sim_pois)
var(sim_pois)
```

```{r}
hist(sim_pois,
     breaks = seq(-0.5, max(sim_pois)+0.5, 1),
     col = "lightblue",
     main = "Simulación Poisson",
     xlab = "Número de eventos")
```

---

# Distribución uniforme continua

## Concepto

Una variable aleatoria continua sigue una distribución uniforme si todos los valores dentro de un intervalo tienen la misma densidad de probabilidad.

Si:

\[
X \sim U(a,b)
\]

entonces \(X\) puede tomar cualquier valor entre \(a\) y \(b\).

---

## Formulación matemática

La función de densidad es:

\[
f(x)=\frac{1}{b-a}
\]

para:

\[
a \leq x \leq b
\]

La probabilidad de que \(X\) esté entre \(c\) y \(d\) es:

\[
P(c<X<d)=\frac{d-c}{b-a}
\]

---

## Ejemplo resuelto 4: tiempo de llegada

Un bus puede llegar en cualquier momento entre 0 y 10 minutos. Suponiendo distribución uniforme, calcular la probabilidad de que llegue entre 3 y 7 minutos.

---

## Solución manual

\[
a=0
\]

\[
b=10
\]

\[
c=3
\]

\[
d=7
\]

\[
P(3<X<7)=\frac{7-3}{10-0}
\]

\[
P(3<X<7)=\frac{4}{10}
\]

\[
P(3<X<7)=0.40
\]

---

## Verificación en R

```{r}
punif(7, min = 0, max = 10) - punif(3, min = 0, max = 10)
```

---

## Gráfica uniforme

```{r}
x <- seq(0, 10, length.out = 100)
y <- dunif(x, min = 0, max = 10)

plot(x, y,
     type = "l",
     col = "blue",
     lwd = 2,
     main = "Distribución uniforme continua",
     xlab = "Tiempo",
     ylab = "Densidad")
```

---

# Distribución exponencial

## Concepto

La distribución exponencial se utiliza para modelar tiempos de espera o tiempos hasta que ocurre un evento.

Ejemplos:

- Tiempo hasta la falla de un componente.
- Tiempo entre llamadas.
- Tiempo entre llegadas de vehículos.
- Tiempo de vida de ciertos equipos.

Si los eventos siguen un proceso de Poisson, el tiempo entre eventos puede modelarse mediante una distribución exponencial.

---

## Formulación matemática

Si:

\[
X \sim Exp(\lambda)
\]

entonces:

\[
f(x)=\lambda e^{-\lambda x}
\]

para:

\[
x \geq 0
\]

La probabilidad acumulada es:

\[
P(X\leq x)=1-e^{-\lambda x}
\]

El valor esperado es:

\[
E(X)=\frac{1}{\lambda}
\]

---

## Ejemplo resuelto 5: tiempo hasta falla

Un componente eléctrico tiene una tasa promedio de falla de \(\lambda=0.2\) fallas por año. Calcular la probabilidad de que falle antes de 3 años.

---

## Solución manual

\[
P(X\leq 3)=1-e^{-0.2(3)}
\]

\[
P(X\leq 3)=1-e^{-0.6}
\]

Como:

\[
e^{-0.6}=0.5488
\]

\[
P(X\leq 3)=1-0.5488
\]

\[
P(X\leq 3)=0.4512
\]

---

## Verificación en R

```{r}
pexp(3, rate = 0.2)
```

---

## Gráfica exponencial

```{r}
x <- seq(0, 20, length.out = 200)
y <- dexp(x, rate = 0.2)

plot(x, y,
     type = "l",
     col = "red",
     lwd = 2,
     main = "Distribución exponencial",
     xlab = "Tiempo",
     ylab = "Densidad")
```

---

# Distribución normal

## Concepto

La distribución normal es una de las distribuciones más importantes de la estadística. Tiene forma de campana y se utiliza para modelar muchas variables continuas.

Ejemplos cotidianos:

- Estaturas.
- Pesos.
- Errores de medición.
- Calificaciones.

Ejemplos en ingeniería:

- Resistencia del hormigón.
- Voltaje de una red.
- Dimensiones de piezas.
- Temperatura de operación.
- Producción energética promedio.
- Errores instrumentales.

---

## Formulación matemática

Si:

\[
X \sim N(\mu,\sigma)
\]

entonces la función de densidad es:

\[
f(x)=\frac{1}{\sigma\sqrt{2\pi}}e^{-\frac{(x-\mu)^2}{2\sigma^2}}
\]

donde:

- \(\mu\): media.
- \(\sigma\): desviación estándar.

---

## Estandarización

Para trabajar con la normal estándar se usa:

\[
Z=\frac{X-\mu}{\sigma}
\]

donde:

\[
Z \sim N(0,1)
\]

---

## Ejemplo resuelto 6: voltaje eléctrico

El voltaje de una red se distribuye normalmente con media 220 V y desviación estándar 3 V.

Calcular:

\[
P(X<224)
\]

---

## Solución manual

### Paso 1: identificar datos

\[
\mu=220
\]

\[
\sigma=3
\]

\[
X=224
\]

### Paso 2: calcular Z

\[
Z=\frac{X-\mu}{\sigma}
\]

\[
Z=\frac{224-220}{3}
\]

\[
Z=\frac{4}{3}
\]

\[
Z=1.33
\]

### Paso 3: buscar en tabla normal

\[
P(Z<1.33)=0.9082
\]

### Interpretación

La probabilidad de que el voltaje sea menor que 224 V es aproximadamente 90.82%.

---

## Verificación en R

```{r}
pnorm(224, mean = 220, sd = 3)
```

---

## Ejemplo resuelto 7: intervalo de voltaje

Calcular la probabilidad de que el voltaje esté entre 218 V y 224 V.

\[
P(218<X<224)
\]

---

## Solución manual

### Para 218 V

\[
Z_1=\frac{218-220}{3}
\]

\[
Z_1=-0.67
\]

### Para 224 V

\[
Z_2=\frac{224-220}{3}
\]

\[
Z_2=1.33
\]

Entonces:

\[
P(218<X<224)=P(Z<1.33)-P(Z<-0.67)
\]

Usando tabla:

\[
P(Z<1.33)=0.9082
\]

\[
P(Z<-0.67)=0.2514
\]

\[
P(218<X<224)=0.9082-0.2514
\]

\[
P(218<X<224)=0.6568
\]

---

## Verificación en R

```{r}
pnorm(224, mean = 220, sd = 3) - pnorm(218, mean = 220, sd = 3)
```

---

## Gráfica normal

```{r}
x <- seq(210, 230, length.out = 300)
y <- dnorm(x, mean = 220, sd = 3)

plot(x, y,
     type = "l",
     col = "blue",
     lwd = 2,
     main = "Distribución normal del voltaje",
     xlab = "Voltaje (V)",
     ylab = "Densidad")
abline(v = 220, col = "red", lty = 2, lwd = 2)
```

---

## Simulación normal

```{r}
set.seed(123)

sim_normal <- rnorm(1000, mean = 220, sd = 3)

mean(sim_normal)
sd(sim_normal)
```

```{r}
hist(sim_normal,
     col = "lightgray",
     border = "white",
     main = "Simulación de voltaje normal",
     xlab = "Voltaje (V)")
```

---

## Ejercicio guiado

La resistencia a compresión de un hormigón sigue una distribución normal con media 28 MPa y desviación estándar 2 MPa.

Calcular:

1. \(P(X<30)\)
2. \(P(26<X<30)\)
3. Verificar en R.
4. Interpretar los resultados.

---

## Solución del ejercicio guiado

### Parte 1: \(P(X<30)\)

\[
Z=\frac{30-28}{2}
\]

\[
Z=1
\]

\[
P(Z<1)=0.8413
\]

Entonces:

\[
P(X<30)=0.8413
\]

---

### Parte 2: \(P(26<X<30)\)

Para 26:

\[
Z_1=\frac{26-28}{2}
\]

\[
Z_1=-1
\]

Para 30:

\[
Z_2=\frac{30-28}{2}
\]

\[
Z_2=1
\]

\[
P(26<X<30)=P(Z<1)-P(Z<-1)
\]

\[
P(26<X<30)=0.8413-0.1587
\]

\[
P(26<X<30)=0.6826
\]

---

## Verificación en R

```{r}
pnorm(30, mean = 28, sd = 2)
```

```{r}
pnorm(30, mean = 28, sd = 2) - pnorm(26, mean = 28, sd = 2)
```

---

## Actividad práctica

Resuelva manualmente y verifique en R:

1. Una línea produce piezas con probabilidad de defecto de 0.08. Si se inspeccionan 10 piezas, calcule \(P(X=2)\).
2. Un sistema recibe en promedio 4 llamadas por hora. Calcule la probabilidad de recibir exactamente 6 llamadas.
3. Un bus llega uniformemente entre 0 y 15 minutos. Calcule la probabilidad de que llegue entre 5 y 10 minutos.
4. Un componente tiene tasa de falla \(\lambda=0.1\). Calcule la probabilidad de que falle antes de 5 años.
5. Una variable de voltaje sigue \(N(220,4)\). Calcule \(P(216<X<224)\).

---

## Aplicaciones por carrera

### Ingeniería Civil

La distribución normal se usa para modelar resistencia de materiales. La distribución de Poisson puede modelar número de fisuras o eventos de tránsito.

### Ingeniería Eléctrica

La normal permite analizar variaciones de voltaje y corriente. La exponencial se usa para modelar tiempos hasta falla de componentes.

### Ingeniería Industrial

La binomial permite analizar defectos por lote. La normal se usa en control de calidad y dimensiones de piezas. La Poisson puede modelar llegadas de clientes o fallas de máquinas.

### Energías Renovables

La binomial modela fallas discretas de paneles. La normal puede aproximar producción energética. La exponencial permite modelar tiempo hasta falla de inversores. La Poisson puede describir eventos de interrupción.

---

## Preguntas de autoevaluación

1. ¿Qué es una distribución de probabilidad?
2. ¿Cuál es la diferencia entre distribución discreta y continua?
3. ¿Cuándo se usa Bernoulli?
4. ¿Cuándo se usa binomial?
5. ¿Cuándo se usa Poisson?
6. ¿Qué modela la distribución exponencial?
7. ¿Por qué la normal es importante en ingeniería?
8. ¿Qué función de R calcula probabilidades binomiales puntuales?
9. ¿Qué función de R calcula probabilidades normales acumuladas?
10. ¿Por qué en variables continuas se calculan probabilidades por intervalos?

---

## Resumen de la unidad

Las distribuciones de probabilidad permiten modelar el comportamiento de variables aleatorias. Las distribuciones discretas, como Bernoulli, binomial y Poisson, se utilizan para conteos y eventos discretos. Las distribuciones continuas, como uniforme, exponencial y normal, se aplican a variables medidas en intervalos continuos.

En ingeniería, estas distribuciones son fundamentales para analizar defectos, fallas, tiempos, resistencias, voltajes, producción energética y confiabilidad de sistemas. R permite calcular, graficar y simular estas distribuciones de manera eficiente.

---

## Bibliografía sugerida

- Devore, J. L. (2008). *Probabilidad y estadística para ingeniería y ciencias*. Cengage Learning.
- Montgomery, D. C., & Runger, G. C. (2016). *Probabilidad y estadística aplicada a la ingeniería*. Limusa.
- OpenStax. (2023). *Introducción a la estadística*. Rice University.
