# Distribuciones de probabilidad

## Concepto teórico

Una distribución de probabilidad describe el comportamiento probabilístico de una variable aleatoria. En ingeniería, permite modelar fenómenos aleatorios y estimar la probabilidad de distintos resultados.

## Distribuciones discretas

### Distribución Bernoulli

Describe experimentos con dos resultados posibles: éxito o fracaso.

\[
P(X=x)=p^x(1-p)^{1-x}, \qquad x\in\{0,1\}
\]

### Distribución Binomial

Modela el número de éxitos en \(n\) ensayos independientes con probabilidad \(p\) de éxito.

\[
P(X=k)=\binom{n}{k}p^k(1-p)^{n-k}
\]

Valor esperado y varianza:

\[
E(X)=np,\qquad Var(X)=np(1-p)
\]

## Distribuciones continuas

### Distribución Normal

Es una de las más importantes en estadística e ingeniería. Su función de densidad es:

\[
f(x)=\frac{1}{\sigma\sqrt{2\pi}}e^{-\frac{(x-\mu)^2}{2\sigma^2}}
\]

donde:
- \(\mu\): media
- \(\sigma\): desviación estándar

## Ejemplo aplicado

### Distribución binomial

Supóngase que la probabilidad de que un panel solar presente una microfalla es \(p=0.10\). Se inspeccionan \(n=8\) paneles y se desea conocer la probabilidad de encontrar exactamente 2 con microfalla.

## Implementación en R

```{r}
dbinom(2, size = 8, prob = 0.10)
```

### Probabilidad acumulada binomial

```{r}
pbinom(2, size = 8, prob = 0.10)
```

### Esperanza y varianza binomial

```{r}
n <- 8
p <- 0.10
c(Media = n * p, Varianza = n * p * (1 - p))
```

## Gráfica binomial

```{r}
k <- 0:8
prob_bin <- dbinom(k, size = 8, prob = 0.10)

barplot(prob_bin,
        names.arg = k,
        col = "lightblue",
        main = "Distribución binomial",
        xlab = "Número de paneles con microfalla",
        ylab = "Probabilidad")
```

## Ejemplo con distribución normal

Se supone que el voltaje de operación de un sistema sigue una distribución normal con media 220 V y desviación estándar 3 V.

### Probabilidad de que el voltaje sea menor que 218 V

```{r}
pnorm(218, mean = 220, sd = 3)
```

### Probabilidad de que el voltaje esté entre 218 V y 223 V

```{r}
pnorm(223, mean = 220, sd = 3) - pnorm(218, mean = 220, sd = 3)
```

## Gráfica normal

```{r}
x <- seq(210, 230, by = 0.1)
y <- dnorm(x, mean = 220, sd = 3)

plot(x, y, type = "l", lwd = 2, col = "blue",
     main = "Distribución normal del voltaje",
     xlab = "Voltaje (V)", ylab = "Densidad")
abline(v = 220, col = "red", lty = 2)
```

## Simulación

### Simulación binomial

```{r}
set.seed(111)
sim_bin <- rbinom(1000, size = 8, prob = 0.10)
mean(sim_bin)
var(sim_bin)
```

### Simulación normal

```{r}
set.seed(222)
sim_norm <- rnorm(1000, mean = 220, sd = 3)
mean(sim_norm)
sd(sim_norm)
```

```{r}
hist(sim_norm, breaks = 20, col = "lightgray",
     main = "Simulación normal del voltaje",
     xlab = "Voltaje (V)")
```

## Ejercicios propuestos

1. Modele un problema binomial asociado a su carrera.
2. Calcule probabilidades puntuales y acumuladas.
3. Modele una variable continua mediante una distribución normal.
4. Calcule probabilidades con `pnorm()`.
5. Simule ambas distribuciones en R.
6. Compare propiedades teóricas y empíricas.

## Caso real (ingeniería)

En **ingeniería industrial**, la distribución binomial puede modelar defectos por lote y la normal, tiempos de producción o dimensiones de piezas.

En **ingeniería civil**, la normal se utiliza para representar resistencia de materiales, cargas o errores de medición.

En **ingeniería eléctrica**, la normal es útil en análisis de voltaje, corriente y errores instrumentales.

En **energías renovables**, la binomial puede modelar eventos discretos de falla y la normal ciertas variaciones continuas alrededor de un valor medio operativo.

## Conclusión

Las distribuciones de probabilidad permiten modelar formalmente variables aleatorias y constituyen una base indispensable para la inferencia estadística, el control de calidad y la confiabilidad en ingeniería.
