# Introducción a la inferencia estadística

## Motivación ingenieril

En estadística descriptiva se organizan y resumen datos. En probabilidad se estudia la incertidumbre. Sin embargo, en la práctica profesional de la ingeniería normalmente se necesita ir más allá: tomar decisiones sobre una población completa usando solo una muestra.

Por ejemplo:

- En ingeniería civil no se ensayan todas las probetas de hormigón de una obra, sino una muestra.
- En ingeniería eléctrica no se mide permanentemente el voltaje en todos los puntos de una red, sino en puntos seleccionados.
- En ingeniería industrial no se revisa cada producto fabricado, sino muestras de lotes.
- En energías renovables no se conoce con exactitud toda la generación futura, sino que se estima a partir de datos registrados.

La **inferencia estadística** permite usar datos muestrales para estimar, comparar y tomar decisiones sobre una población.

---

## Resultados de aprendizaje

Al finalizar esta unidad, el estudiante será capaz de:

1. Diferenciar población y muestra.
2. Diferenciar parámetro y estadístico.
3. Comprender el concepto de inferencia estadística.
4. Identificar el error de muestreo.
5. Calcular estadísticos muestrales básicos.
6. Interpretar resultados muestrales como aproximaciones de parámetros poblacionales.
7. Verificar cálculos manuales mediante R.
8. Comprender mediante simulación la variabilidad entre muestras.
9. Relacionar la inferencia estadística con problemas reales de ingeniería.

---

## Concepto teórico

La **inferencia estadística** es la rama de la estadística que permite obtener conclusiones sobre una población a partir de una muestra.

La idea fundamental es:

\[
\text{Muestra} \longrightarrow \text{Conclusión sobre la población}
\]

Esto es necesario porque en muchos contextos reales estudiar toda la población puede ser:

- muy costoso,
- muy lento,
- destructivo,
- técnicamente imposible,
- innecesario si se tiene una buena muestra.

---

## Ejemplo cotidiano introductorio

Suponga que una persona desea saber si una sopa tiene suficiente sal. No necesita beber toda la olla. Basta con probar una cucharada.

En este ejemplo:

- La olla completa representa la **población**.
- La cucharada representa la **muestra**.
- La opinión sobre el sabor de toda la sopa es una **inferencia**.

Este ejemplo sencillo muestra la lógica de la inferencia estadística: estudiar una parte para concluir sobre el todo.

---

## Población

La **población** es el conjunto total de elementos, mediciones u observaciones sobre los cuales se desea obtener información.

Ejemplos:

| Contexto | Población |
|---|---|
| Hormigón | Todas las probetas producidas en una obra |
| Red eléctrica | Todas las mediciones posibles de voltaje |
| Producción industrial | Todas las piezas fabricadas en un lote |
| Energía solar | Todos los días de generación de un año |

---

## Muestra

La **muestra** es un subconjunto de la población.

Debe ser seleccionada de forma adecuada para representar razonablemente a la población.

Ejemplos:

| Contexto | Muestra |
|---|---|
| Hormigón | 10 probetas ensayadas |
| Red eléctrica | 20 mediciones de voltaje |
| Producción industrial | 50 piezas inspeccionadas |
| Energía solar | 30 días de generación registrados |

---

## Parámetro

Un **parámetro** es una medida numérica que describe una característica de la población.

Los parámetros más comunes son:

| Parámetro | Símbolo | Significado |
|---|---|---|
| Media poblacional | \(\mu\) | Promedio real de la población |
| Varianza poblacional | \(\sigma^2\) | Variabilidad real de la población |
| Desviación estándar poblacional | \(\sigma\) | Dispersión real de la población |
| Proporción poblacional | \(p\) | Proporción real de la población |

Generalmente los parámetros son desconocidos.

---

## Estadístico

Un **estadístico** es una medida numérica calculada a partir de una muestra.

Los estadísticos más comunes son:

| Estadístico | Símbolo | Estima a |
|---|---|---|
| Media muestral | \(\bar{x}\) | \(\mu\) |
| Varianza muestral | \(s^2\) | \(\sigma^2\) |
| Desviación estándar muestral | \(s\) | \(\sigma\) |
| Proporción muestral | \(\hat{p}\) | \(p\) |

---

## Diferencia entre parámetro y estadístico

Un parámetro describe a la población completa. Un estadístico describe a la muestra.

Por ejemplo:

- Si se conoce la resistencia promedio de todas las probetas producidas, se tiene \(\mu\).
- Si se calcula la resistencia promedio de 10 probetas ensayadas, se tiene \(\bar{x}\).

La inferencia estadística utiliza estadísticos para estimar parámetros.

---

## Formulación matemática básica

### Media muestral

\[
\bar{x}=\frac{1}{n}\sum_{i=1}^{n}x_i
\]

Donde:

- \(x_i\): cada observación de la muestra.
- \(n\): tamaño de la muestra.
- \(\bar{x}\): media muestral.

---

### Varianza muestral

\[
s^2=\frac{\sum_{i=1}^{n}(x_i-\bar{x})^2}{n-1}
\]

La división para \(n-1\) se utiliza porque la varianza muestral busca estimar la varianza poblacional.

---

### Desviación estándar muestral

\[
s=\sqrt{s^2}
\]

---

### Proporción muestral

\[
\hat{p}=\frac{x}{n}
\]

Donde:

- \(x\): número de casos favorables.
- \(n\): tamaño de la muestra.

---

## Error de muestreo

El **error de muestreo** es la diferencia entre un estadístico muestral y el parámetro poblacional correspondiente.

Para la media:

\[
\text{Error de muestreo}=\bar{x}-\mu
\]

Este error existe porque una muestra no contiene toda la información de la población.

---

## Ejemplo resuelto 1: resistencia de hormigón

En una obra se desea estimar la resistencia promedio del hormigón. Se ensayan 5 probetas y se obtienen los siguientes resultados en MPa:

| Probeta | Resistencia |
|---:|---:|
| 1 | 24 |
| 2 | 26 |
| 3 | 25 |
| 4 | 27 |
| 5 | 28 |

Calcular la media muestral.

---

## Solución manual

### Paso 1: escribir los datos

\[
x_1=24,\quad x_2=26,\quad x_3=25,\quad x_4=27,\quad x_5=28
\]

\[
n=5
\]

### Paso 2: aplicar la fórmula

\[
\bar{x}=\frac{24+26+25+27+28}{5}
\]

### Paso 3: sumar

\[
24+26+25+27+28=130
\]

### Paso 4: dividir

\[
\bar{x}=\frac{130}{5}
\]

\[
\bar{x}=26
\]

### Interpretación

La media muestral de resistencia es:

\[
26\text{ MPa}
\]

Este valor es una estimación de la resistencia promedio poblacional del hormigón producido.

---

## Verificación en R

```{r}
resistencia <- c(24, 26, 25, 27, 28)

mean(resistencia)
```

---

## Cálculo manual de la varianza muestral

Usando los mismos datos:

\[
24,\ 26,\ 25,\ 27,\ 28
\]

La media es:

\[
\bar{x}=26
\]

Calculamos las desviaciones:

| \(x_i\) | \(x_i-\bar{x}\) | \((x_i-\bar{x})^2\) |
|---:|---:|---:|
| 24 | -2 | 4 |
| 26 | 0 | 0 |
| 25 | -1 | 1 |
| 27 | 1 | 1 |
| 28 | 2 | 4 |

Sumamos los cuadrados:

\[
4+0+1+1+4=10
\]

Aplicamos la fórmula:

\[
s^2=\frac{10}{5-1}
\]

\[
s^2=\frac{10}{4}
\]

\[
s^2=2.5
\]

La desviación estándar es:

\[
s=\sqrt{2.5}=1.581
\]

---

## Verificación en R

```{r}
var(resistencia)
sd(resistencia)
```

---

## Ejemplo resuelto 2: proporción de piezas defectuosas

En una línea industrial se inspeccionan 40 piezas y se encuentran 6 defectuosas. Calcular la proporción muestral de piezas defectuosas.

---

## Solución manual

\[
x=6
\]

\[
n=40
\]

\[
\hat{p}=\frac{x}{n}
\]

\[
\hat{p}=\frac{6}{40}
\]

\[
\hat{p}=0.15
\]

### Interpretación

La proporción muestral de piezas defectuosas es:

\[
0.15 = 15\%
\]

Esto significa que, en la muestra, el 15% de las piezas inspeccionadas fueron defectuosas.

---

## Verificación en R

```{r}
defectuosas <- 6
total <- 40

p_muestral <- defectuosas / total
p_muestral
```

---

## Inferencia y variabilidad muestral

Una idea clave de la inferencia es que diferentes muestras pueden producir diferentes estadísticos.

Por ejemplo, si se toman varias muestras de 5 probetas de una misma población, las medias muestrales probablemente no serán exactamente iguales.

Esto no significa que el método esté mal. Significa que existe variabilidad natural entre muestras.

---

## Simulación 1: muchas muestras de resistencia

Supongamos que la resistencia real de una población de probetas sigue aproximadamente una distribución normal con media 26 MPa y desviación estándar 2 MPa.

Simularemos 100 muestras de tamaño 5 y calcularemos la media de cada muestra.

```{r}
set.seed(123)

medias <- numeric(100)

for(i in 1:100){
  muestra <- rnorm(5, mean = 26, sd = 2)
  medias[i] <- mean(muestra)
}

head(medias)
```

---

## Gráfica de medias muestrales

```{r}
hist(medias,
     col = "lightblue",
     border = "white",
     main = "Distribución de medias muestrales",
     xlab = "Media muestral")

abline(v = mean(medias), col = "red", lwd = 2)
abline(v = 26, col = "blue", lwd = 2, lty = 2)

legend("topright",
       legend = c("Media de medias", "Media poblacional"),
       col = c("red", "blue"),
       lwd = 2,
       lty = c(1,2))
```

---

## Interpretación de la simulación

Las medias muestrales no son exactamente iguales entre sí, pero tienden a ubicarse alrededor de la media poblacional.

Esto ilustra una idea fundamental:

> Una muestra puede variar, pero si el muestreo es adecuado, los estadísticos muestrales tienden a aproximarse a los parámetros poblacionales.

---

## Simulación 2: efecto del tamaño muestral

Ahora comparamos muestras pequeñas y grandes.

```{r}
set.seed(123)

medias_n5 <- replicate(500, mean(rnorm(5, mean = 26, sd = 2)))
medias_n30 <- replicate(500, mean(rnorm(30, mean = 26, sd = 2)))
medias_n100 <- replicate(500, mean(rnorm(100, mean = 26, sd = 2)))

sd(medias_n5)
sd(medias_n30)
sd(medias_n100)
```

---

## Gráfica comparativa

```{r}
boxplot(medias_n5, medias_n30, medias_n100,
        names = c("n=5", "n=30", "n=100"),
        col = c("lightblue", "lightgreen", "lightyellow"),
        main = "Efecto del tamaño muestral",
        ylab = "Media muestral")
abline(h = 26, col = "red", lwd = 2, lty = 2)
```

---

## Interpretación

Cuando el tamaño muestral aumenta, las medias muestrales se vuelven menos variables y se concentran más cerca de la media poblacional.

Esto explica por qué las muestras grandes suelen producir estimaciones más precisas.

---

## Tipos de inferencia estadística

La inferencia estadística se desarrolla principalmente mediante dos enfoques:

### Estimación

Busca aproximar el valor de un parámetro poblacional.

Ejemplos:

- Estimar la resistencia promedio del hormigón.
- Estimar el voltaje promedio de una red.
- Estimar el porcentaje de piezas defectuosas.
- Estimar la generación solar promedio diaria.

### Pruebas de hipótesis

Buscan evaluar afirmaciones sobre parámetros poblacionales.

Ejemplos:

- Verificar si la resistencia media supera 25 MPa.
- Comprobar si el voltaje promedio es 220 V.
- Evaluar si una máquina produce más defectos que otra.
- Determinar si un sistema solar genera menos de lo esperado.

---

## Ejercicio guiado

En una planta de producción se selecciona una muestra de 6 piezas y se mide su peso en kg:

\[
15.2,\ 15.5,\ 15.1,\ 15.6,\ 15.3,\ 15.4
\]

Calcular:

1. La media muestral.
2. La varianza muestral.
3. La desviación estándar muestral.
4. Interpretar los resultados.

---

## Solución del ejercicio guiado

### Paso 1: calcular la media

\[
\bar{x}=\frac{15.2+15.5+15.1+15.6+15.3+15.4}{6}
\]

\[
\bar{x}=\frac{92.1}{6}
\]

\[
\bar{x}=15.35
\]

---

### Paso 2: calcular desviaciones respecto a la media

| \(x_i\) | \(x_i-\bar{x}\) | \((x_i-\bar{x})^2\) |
|---:|---:|---:|
| 15.2 | -0.15 | 0.0225 |
| 15.5 | 0.15 | 0.0225 |
| 15.1 | -0.25 | 0.0625 |
| 15.6 | 0.25 | 0.0625 |
| 15.3 | -0.05 | 0.0025 |
| 15.4 | 0.05 | 0.0025 |

Suma de cuadrados:

\[
0.0225+0.0225+0.0625+0.0625+0.0025+0.0025=0.175
\]

---

### Paso 3: varianza muestral

\[
s^2=\frac{0.175}{6-1}
\]

\[
s^2=\frac{0.175}{5}
\]

\[
s^2=0.035
\]

---

### Paso 4: desviación estándar

\[
s=\sqrt{0.035}
\]

\[
s=0.187
\]

---

### Interpretación

El peso promedio muestral es 15.35 kg. La desviación estándar de 0.187 kg indica que los pesos presentan baja variabilidad alrededor de la media.

---

## Verificación en R

```{r}
peso <- c(15.2, 15.5, 15.1, 15.6, 15.3, 15.4)

mean(peso)
var(peso)
sd(peso)
```

---

## Actividad práctica

Seleccione uno de los siguientes contextos:

1. Resistencia de probetas.
2. Voltaje medido en una red.
3. Peso de piezas fabricadas.
4. Producción diaria de energía solar.
5. Tiempo de operación de una máquina.

Realice:

- Defina la población.
- Defina una muestra.
- Calcule media, varianza y desviación estándar.
- Interprete los resultados.
- Verifique los cálculos en R.
- Explique qué parámetro poblacional se está intentando estimar.

---

## Aplicaciones por carrera

### Ingeniería Civil

La inferencia permite estimar propiedades de materiales, capacidad de soporte de suelos, resistencia promedio de mezclas y comportamiento de elementos estructurales.

### Ingeniería Eléctrica

Se utiliza para estimar voltaje promedio, corriente media, frecuencia de interrupciones y estabilidad de sistemas eléctricos.

### Ingeniería Industrial

Permite estimar productividad, tiempos de operación, proporciones de defectos y variabilidad de procesos.

### Energías Renovables

Se aplica para estimar generación media, irradiancia promedio, velocidad del viento y desempeño de sistemas fotovoltaicos o eólicos.

---

## Preguntas de autoevaluación

1. ¿Qué es inferencia estadística?
2. ¿Qué diferencia existe entre población y muestra?
3. ¿Qué es un parámetro?
4. ¿Qué es un estadístico?
5. ¿Qué parámetro estima la media muestral?
6. ¿Qué representa el error de muestreo?
7. ¿Por qué diferentes muestras pueden tener medias distintas?
8. ¿Qué ocurre cuando aumenta el tamaño muestral?
9. ¿Cuál es la diferencia entre estimación y prueba de hipótesis?
10. Dé un ejemplo de inferencia estadística en su carrera.

---

## Resumen de la unidad

La inferencia estadística permite obtener conclusiones sobre una población a partir de una muestra. Para ello se utilizan estadísticos muestrales como la media, la varianza, la desviación estándar y la proporción.

Una muestra no reproduce exactamente a la población, por lo que aparece el error de muestreo. Sin embargo, si la muestra es adecuada, permite estimar parámetros poblacionales con utilidad técnica.

Esta unidad constituye la base para estudiar estimación puntual, intervalos de confianza y pruebas de hipótesis.

---

## Bibliografía sugerida

- Devore, J. L. (2008). *Probabilidad y estadística para ingeniería y ciencias*. Cengage Learning.
- Montgomery, D. C., & Runger, G. C. (2016). *Probabilidad y estadística aplicada a la ingeniería*. Limusa.
- OpenStax. (2023). *Introducción a la estadística*. Rice University.
