# Estimación puntual

## Concepto teórico

La estimación puntual es una técnica de inferencia estadística que consiste en utilizar un estadístico muestral para aproximar el valor desconocido de un parámetro poblacional.

## Media muestral

\[
\bar{x} = \frac{1}{n}\sum_{i=1}^{n}x_i
\]

## Ejemplo aplicado

```{r}
energia <- c(510, 525, 518, 530, 522, 515,
             519, 527, 521, 524, 528, 520)
energia
```

## Implementación en R

```{r}
mean(energia)
```

```{r}
var(energia)
```

```{r}
sd(energia)
```

## Gráfica

```{r}
plot(energia,
     type = 'b',
     pch = 19,
     col = 'blue',
     main = 'Generación diaria de energía',
     xlab = 'Día',
     ylab = 'Energía (kWh)')
abline(h = mean(energia), col = 'red', lwd = 2)
```

## Error estándar

\[
SE = \frac{s}{\sqrt{n}}
\]

```{r}
sd(energia)/sqrt(length(energia))
```

## Simulación

```{r}
set.seed(123)
medias <- numeric(200)

for(i in 1:200){
  muestra <- rnorm(15, mean = 520, sd = 10)
  medias[i] <- mean(muestra)
}

hist(medias,
     col = 'lightgreen',
     main = 'Distribución de medias muestrales',
     xlab = 'Media muestral')
```

## Ejercicio propuesto

1. Calcule la media muestral.
2. Determine el error estándar.
3. Interprete los resultados.

## Caso real (ingeniería)

En ingeniería eléctrica y energías renovables, la estimación puntual permite aproximar generación energética, voltaje promedio y comportamiento operativo de sistemas.

## Conclusión

La estimación puntual constituye la base inicial de la inferencia estadística y permite aproximar parámetros poblacionales mediante información muestral.
