# Intervalos de confianza

## Concepto teórico

Un intervalo de confianza es un rango de valores construido a partir de una muestra, dentro del cual se espera que se encuentre un parámetro poblacional con un determinado nivel de confianza. A diferencia de la estimación puntual, que entrega un único valor, el intervalo de confianza incorpora la incertidumbre asociada al muestreo.

En ingeniería, los intervalos de confianza permiten expresar resultados con un margen de error, lo cual es fundamental para evaluar resistencia de materiales, voltajes, productividad, generación energética, tiempos de operación y otros fenómenos técnicos.

### Nivel de confianza

El nivel de confianza se representa generalmente como:

\[
1-\alpha
\]

Por ejemplo:

- 90%
- 95%
- 99%

Un intervalo de confianza del 95% indica que, si se repitiera el proceso de muestreo muchas veces, aproximadamente el 95% de los intervalos construidos contendrían el verdadero parámetro poblacional.

## Formulación matemática

### Intervalo de confianza para la media con desviación poblacional conocida

\[
IC = \bar{x} \pm z_{\alpha/2}\frac{\sigma}{\sqrt{n}}
\]

donde:

- \(\bar{x}\): media muestral
- \(z_{\alpha/2}\): valor crítico de la distribución normal estándar
- \(\sigma\): desviación estándar poblacional
- \(n\): tamaño de la muestra

### Intervalo de confianza para la media con desviación poblacional desconocida

Cuando \(\sigma\) no se conoce, se usa la distribución t de Student:

\[
IC = \bar{x} \pm t_{\alpha/2, n-1}\frac{s}{\sqrt{n}}
\]

donde:

- \(s\): desviación estándar muestral
- \(t_{\alpha/2, n-1}\): valor crítico t con \(n-1\) grados de libertad

## Ejemplo aplicado

En un laboratorio de ingeniería civil se mide la resistencia a compresión de 12 probetas de hormigón:

```{r}
resistencia <- c(24.8, 25.1, 24.5, 25.7, 26.0, 24.9,
                 25.3, 25.8, 24.7, 25.0, 25.4, 25.2)
resistencia
```

Se desea construir un intervalo de confianza del 95% para la resistencia media poblacional.

## Implementación en R

### Estadísticos básicos

```{r}
n <- length(resistencia)
media <- mean(resistencia)
s <- sd(resistencia)

c(n = n, media = media, desviacion = s)
```

### Intervalo de confianza con t de Student

```{r}
nivel_confianza <- 0.95
alpha <- 1 - nivel_confianza

t_critico <- qt(1 - alpha/2, df = n - 1)
error_estandar <- s / sqrt(n)
margen_error <- t_critico * error_estandar

limite_inferior <- media - margen_error
limite_superior <- media + margen_error

c(LI = limite_inferior, LS = limite_superior)
```

### Usando `t.test()`

```{r}
t.test(resistencia, conf.level = 0.95)
```

## Gráfica

```{r}
plot(1, media,
     ylim = c(limite_inferior - 0.2, limite_superior + 0.2),
     pch = 19,
     col = "blue",
     xaxt = "n",
     xlab = "",
     ylab = "Resistencia (MPa)",
     main = "Intervalo de confianza para la media")
arrows(1, limite_inferior, 1, limite_superior,
       angle = 90, code = 3, length = 0.1, col = "red", lwd = 2)
abline(h = media, col = "blue", lty = 2)
axis(1, at = 1, labels = "Media muestral")
```

## Simulación

Simulamos varios intervalos de confianza para observar que no todos contienen necesariamente el valor poblacional.

```{r}
set.seed(123)

mu <- 25
sigma <- 1
n <- 10
B <- 100

contiene_mu <- logical(B)
li <- numeric(B)
ls <- numeric(B)

for(i in 1:B){
  muestra <- rnorm(n, mean = mu, sd = sigma)
  test <- t.test(muestra, conf.level = 0.95)
  li[i] <- test$conf.int[1]
  ls[i] <- test$conf.int[2]
  contiene_mu[i] <- li[i] <= mu & ls[i] >= mu
}

mean(contiene_mu)
```

### Visualización de intervalos simulados

```{r}
plot(1:B, rep(mu, B),
     type = "n",
     ylim = range(c(li, ls)),
     xlab = "Simulación",
     ylab = "Intervalo de confianza",
     main = "Intervalos de confianza simulados")

for(i in 1:B){
  color <- ifelse(contiene_mu[i], "gray40", "red")
  segments(i, li[i], i, ls[i], col = color)
}
abline(h = mu, col = "blue", lwd = 2)
```

## Ejercicio propuesto

En un sistema eléctrico se registran los siguientes valores de voltaje:

```{r eval=FALSE}
voltaje <- c(219, 221, 220, 222, 218, 223,
             221, 220, 219, 222, 221, 220)
```

Realice:

1. Calcule la media y desviación estándar.
2. Construya un intervalo de confianza del 95%.
3. Interprete el resultado.
4. Repita el cálculo con 99% de confianza.
5. Explique cómo cambia el ancho del intervalo.

## Caso real (ingeniería)

En **ingeniería civil**, los intervalos de confianza permiten estimar resistencia promedio de materiales con incertidumbre cuantificada.

En **ingeniería eléctrica**, se emplean para estimar niveles medios de voltaje o corriente.

En **ingeniería industrial**, permiten evaluar tiempos promedio de producción o productividad media.

En **energías renovables**, ayudan a estimar generación promedio o irradiancia media con un margen de error.

## Conclusión

Los intervalos de confianza permiten pasar de una estimación puntual a una estimación con incertidumbre explícita. Son herramientas esenciales para comunicar resultados técnicos con rigor estadístico.
