# Pruebas de hipótesis

## Motivación ingenieril

En la unidad anterior se estudió cómo estimar parámetros poblacionales mediante estimaciones puntuales e intervalos de confianza. Sin embargo, en ingeniería muchas veces no solo se desea estimar, sino **tomar una decisión** frente a una afirmación técnica.

Por ejemplo:

- ¿La resistencia promedio del hormigón cumple con la especificación mínima?
- ¿El voltaje promedio de una red es realmente 220 V?
- ¿Una máquina produce más defectos que el límite permitido?
- ¿La generación promedio de un sistema solar es menor que la esperada?
- ¿Un nuevo método de producción reduce el tiempo promedio de fabricación?

Las **pruebas de hipótesis** permiten responder estas preguntas usando evidencia muestral.

Una prueba de hipótesis no demuestra una verdad absoluta. Lo que hace es evaluar si los datos observados proporcionan suficiente evidencia para rechazar una afirmación inicial.

---

## Resultados de aprendizaje

Al finalizar esta unidad, el estudiante será capaz de:

1. Comprender el objetivo de una prueba de hipótesis.
2. Formular hipótesis nula e hipótesis alternativa.
3. Identificar pruebas bilaterales y unilaterales.
4. Comprender el nivel de significancia.
5. Calcular estadísticos de prueba para la media.
6. Aplicar el criterio del valor crítico.
7. Aplicar el criterio del p-valor.
8. Resolver ejercicios manuales paso a paso.
9. Verificar resultados mediante R.
10. Interpretar conclusiones estadísticas en contexto de ingeniería.

---

## Concepto teórico

Una **prueba de hipótesis** es un procedimiento estadístico utilizado para evaluar una afirmación acerca de un parámetro poblacional.

La idea general es:

1. Se plantea una afirmación inicial.
2. Se toma una muestra.
3. Se calcula un estadístico de prueba.
4. Se compara la evidencia con un criterio de decisión.
5. Se concluye si existe evidencia suficiente para rechazar la afirmación inicial.

---

## Hipótesis nula

La **hipótesis nula** se representa como:

\[
H_0
\]

Generalmente expresa una condición de igualdad, ausencia de cambio o cumplimiento de una especificación.

Ejemplos:

\[
H_0:\mu=220
\]

\[
H_0:p=0.05
\]

\[
H_0:\mu\geq 25
\]

---

## Hipótesis alternativa

La **hipótesis alternativa** se representa como:

\[
H_1
\]

También puede escribirse como \(H_a\).

Representa la afirmación que se acepta si la evidencia muestral es suficiente para rechazar \(H_0\).

Ejemplos:

\[
H_1:\mu\neq220
\]

\[
H_1:p>0.05
\]

\[
H_1:\mu<25
\]

---

## Ejemplo cotidiano introductorio

Una fábrica afirma que sus botellas contienen en promedio 500 ml.

Un inspector sospecha que contienen menos.

La hipótesis nula sería:

\[
H_0:\mu=500
\]

La hipótesis alternativa sería:

\[
H_1:\mu<500
\]

La muestra permitirá decidir si existe evidencia suficiente para afirmar que el contenido promedio es menor a 500 ml.

---

## Tipos de pruebas

## Prueba bilateral

Se usa cuando se desea detectar cualquier diferencia respecto al valor hipotético.

\[
H_0:\mu=\mu_0
\]

\[
H_1:\mu\neq\mu_0
\]

Ejemplo:

> Verificar si el voltaje promedio es diferente de 220 V.

---

## Prueba unilateral derecha

Se usa cuando se desea detectar si el parámetro es mayor que un valor.

\[
H_0:\mu=\mu_0
\]

\[
H_1:\mu>\mu_0
\]

Ejemplo:

> Verificar si el tiempo promedio de producción es mayor que el límite permitido.

---

## Prueba unilateral izquierda

Se usa cuando se desea detectar si el parámetro es menor que un valor.

\[
H_0:\mu=\mu_0
\]

\[
H_1:\mu<\mu_0
\]

Ejemplo:

> Verificar si la resistencia promedio del hormigón es menor que la especificación mínima.

---

## Nivel de significancia

El **nivel de significancia** se representa con:

\[
\alpha
\]

Es la probabilidad máxima aceptada de cometer error tipo I, es decir, rechazar \(H_0\) cuando en realidad es verdadera.

Valores comunes:

\[
\alpha=0.10
\]

\[
\alpha=0.05
\]

\[
\alpha=0.01
\]

El valor más usado es:

\[
\alpha=0.05
\]

---

## Errores en pruebas de hipótesis

## Error tipo I

Ocurre cuando se rechaza \(H_0\), aunque \(H_0\) es verdadera.

\[
P(\text{Error tipo I})=\alpha
\]

Ejemplo en ingeniería civil:

> Rechazar un lote de hormigón que realmente sí cumple la resistencia requerida.

---

## Error tipo II

Ocurre cuando no se rechaza \(H_0\), aunque \(H_0\) es falsa.

\[
P(\text{Error tipo II})=\beta
\]

Ejemplo en ingeniería industrial:

> Aceptar que una máquina funciona correctamente cuando en realidad produce demasiados defectos.

---

## Estadístico de prueba para la media con \(\sigma\) conocida

Cuando se conoce la desviación estándar poblacional, se utiliza la prueba Z:

\[
Z=\frac{\bar{x}-\mu_0}{\sigma/\sqrt{n}}
\]

Donde:

- \(\bar{x}\): media muestral.
- \(\mu_0\): valor hipotético de la media.
- \(\sigma\): desviación estándar poblacional.
- \(n\): tamaño de la muestra.

---

## Estadístico de prueba para la media con \(\sigma\) desconocida

Cuando no se conoce \(\sigma\), se utiliza la prueba t de Student:

\[
t=\frac{\bar{x}-\mu_0}{s/\sqrt{n}}
\]

Donde:

- \(s\): desviación estándar muestral.
- \(n-1\): grados de libertad.

Esta es la situación más común en aplicaciones reales.

---

# Prueba de hipótesis para la media con \(\sigma\) conocida

## Ejemplo resuelto 1: voltaje promedio

Una red eléctrica debería operar con voltaje promedio de 220 V. Se toma una muestra de 36 mediciones y se obtiene:

\[
\bar{x}=221.2
\]

Se conoce que la desviación estándar poblacional es:

\[
\sigma=3.6
\]

Con nivel de significancia:

\[
\alpha=0.05
\]

Se desea verificar si el voltaje promedio es diferente de 220 V.

---

## Paso 1: plantear hipótesis

Como se desea saber si es diferente:

\[
H_0:\mu=220
\]

\[
H_1:\mu\neq220
\]

Es una prueba bilateral.

---

## Paso 2: identificar datos

\[
\bar{x}=221.2
\]

\[
\mu_0=220
\]

\[
\sigma=3.6
\]

\[
n=36
\]

---

## Paso 3: calcular estadístico Z

\[
Z=\frac{\bar{x}-\mu_0}{\sigma/\sqrt{n}}
\]

\[
Z=\frac{221.2-220}{3.6/\sqrt{36}}
\]

\[
Z=\frac{1.2}{3.6/6}
\]

\[
Z=\frac{1.2}{0.6}
\]

\[
Z=2.00
\]

---

## Paso 4: valor crítico

Para una prueba bilateral con:

\[
\alpha=0.05
\]

los valores críticos son:

\[
Z_{\alpha/2}=\pm1.96
\]

---

## Paso 5: decisión

Como:

\[
Z=2.00
\]

y:

\[
2.00>1.96
\]

se rechaza \(H_0\).

---

## Conclusión técnica

Existe evidencia estadística, al 5% de significancia, para afirmar que el voltaje promedio de la red es diferente de 220 V.

---

## Verificación en R

```{r}
xbar <- 221.2
mu0 <- 220
sigma <- 3.6
n <- 36

Z <- (xbar - mu0) / (sigma / sqrt(n))
Z
```

```{r}
# p-valor para prueba bilateral
p_valor <- 2 * (1 - pnorm(abs(Z)))
p_valor
```

```{r}
alpha <- 0.05

if(p_valor < alpha){
  "Se rechaza H0"
} else {
  "No se rechaza H0"
}
```

---

## Gráfica de la prueba Z

```{r}
z <- seq(-4, 4, length.out = 300)
densidad <- dnorm(z)

plot(z, densidad,
     type = "l",
     lwd = 2,
     col = "blue",
     main = "Prueba Z bilateral",
     xlab = "Z",
     ylab = "Densidad")

abline(v = c(-1.96, 1.96), col = "red", lty = 2, lwd = 2)
abline(v = Z, col = "darkgreen", lwd = 2)

legend("topright",
       legend = c("Distribución Z", "Valores críticos", "Z observado"),
       col = c("blue", "red", "darkgreen"),
       lty = c(1,2,1),
       lwd = 2)
```

---

# Prueba de hipótesis para la media con \(\sigma\) desconocida

## Ejemplo resuelto 2: resistencia de hormigón

Una norma técnica indica que la resistencia promedio mínima del hormigón debe ser 25 MPa. Se ensayan 10 probetas y se obtienen los siguientes resultados:

\[
24.8,\ 25.1,\ 24.5,\ 25.7,\ 26.0,\ 24.9,\ 25.3,\ 25.8,\ 24.7,\ 25.0
\]

Se desea verificar si la resistencia promedio es menor que 25 MPa.

Nivel de significancia:

\[
\alpha=0.05
\]

---

## Paso 1: plantear hipótesis

Como se desea verificar si es menor:

\[
H_0:\mu=25
\]

\[
H_1:\mu<25
\]

Es una prueba unilateral izquierda.

---

## Paso 2: calcular estadísticos muestrales

```{r}
resistencia <- c(24.8, 25.1, 24.5, 25.7, 26.0,
                 24.9, 25.3, 25.8, 24.7, 25.0)

mean(resistencia)
sd(resistencia)
length(resistencia)
```

Los valores aproximados son:

\[
\bar{x}=25.18
\]

\[
s=0.50
\]

\[
n=10
\]

---

## Paso 3: calcular estadístico t

\[
t=\frac{\bar{x}-\mu_0}{s/\sqrt{n}}
\]

Usando los valores calculados:

\[
t=\frac{25.18-25}{0.50/\sqrt{10}}
\]

\[
t \approx 1.14
\]

---

## Verificación del estadístico en R

```{r}
xbar <- mean(resistencia)
s <- sd(resistencia)
n <- length(resistencia)
mu0 <- 25

t_obs <- (xbar - mu0) / (s / sqrt(n))
t_obs
```

---

## Paso 4: valor crítico

Para una prueba unilateral izquierda:

\[
\alpha=0.05
\]

\[
gl=n-1=9
\]

El valor crítico es:

```{r}
qt(0.05, df = 9)
```

---

## Paso 5: decisión

Como el estadístico observado no cae en la región crítica izquierda, no se rechaza \(H_0\).

---

## Conclusión técnica

No existe evidencia estadística suficiente para afirmar que la resistencia promedio del hormigón sea menor que 25 MPa.

---

## Verificación completa con R

```{r}
t.test(resistencia, mu = 25, alternative = "less")
```

---

## Gráfica de los datos

```{r}
hist(resistencia,
     col = "lightblue",
     border = "white",
     main = "Resistencia de probetas",
     xlab = "Resistencia (MPa)")

abline(v = mean(resistencia), col = "red", lwd = 2)
abline(v = 25, col = "blue", lty = 2, lwd = 2)

legend("topright",
       legend = c("Media muestral", "Valor hipotético"),
       col = c("red", "blue"),
       lty = c(1,2),
       lwd = 2)
```

---

# Criterio del p-valor

El p-valor mide qué tan probable sería obtener un resultado como el observado si \(H_0\) fuera verdadera.

Regla de decisión:

\[
\text{Si } p\text{-valor}<\alpha,\ \text{se rechaza } H_0
\]

\[
\text{Si } p\text{-valor}\geq\alpha,\ \text{no se rechaza } H_0
\]

---

## Ejemplo resuelto 3: tiempo de producción

Una empresa afirma que el tiempo promedio de ensamblaje es 50 minutos. Se toma una muestra:

\[
48,\ 51,\ 49,\ 52,\ 50,\ 47,\ 49,\ 51,\ 50,\ 48,\ 52,\ 49
\]

Se desea verificar si el tiempo promedio es diferente de 50 minutos.

---

## Planteamiento

\[
H_0:\mu=50
\]

\[
H_1:\mu\neq50
\]

\[
\alpha=0.05
\]

---

## Verificación en R

```{r}
tiempos <- c(48, 51, 49, 52, 50, 47, 49, 51, 50, 48, 52, 49)

t.test(tiempos, mu = 50, alternative = "two.sided")
```

---

## Interpretación

Si el p-valor es mayor que 0.05, no se rechaza \(H_0\). Esto significa que no existe evidencia suficiente para afirmar que el tiempo promedio sea diferente de 50 minutos.

---

# Prueba de hipótesis para una proporción

## Formulación

Cuando se desea evaluar una proporción poblacional, se usa:

\[
Z=\frac{\hat{p}-p_0}{\sqrt{\frac{p_0(1-p_0)}{n}}}
\]

Donde:

- \(\hat{p}\): proporción muestral.
- \(p_0\): proporción hipotética.
- \(n\): tamaño de muestra.

---

## Ejemplo resuelto 4: piezas defectuosas

Una empresa afirma que la proporción de piezas defectuosas es como máximo 5%. En una muestra de 200 piezas se encuentran 16 defectuosas. Se desea evaluar si la proporción de defectos es mayor que 5%.

---

## Paso 1: hipótesis

\[
H_0:p=0.05
\]

\[
H_1:p>0.05
\]

---

## Paso 2: datos

\[
x=16
\]

\[
n=200
\]

\[
\hat{p}=\frac{16}{200}=0.08
\]

---

## Paso 3: estadístico Z

\[
Z=\frac{0.08-0.05}{\sqrt{\frac{0.05(0.95)}{200}}}
\]

\[
Z=\frac{0.03}{\sqrt{0.0002375}}
\]

\[
Z=\frac{0.03}{0.01541}
\]

\[
Z=1.947
\]

---

## Paso 4: p-valor

```{r}
p_hat <- 16/200
p0 <- 0.05
n <- 200

Z_prop <- (p_hat - p0) / sqrt(p0*(1-p0)/n)
Z_prop

p_valor_prop <- 1 - pnorm(Z_prop)
p_valor_prop
```

---

## Paso 5: decisión

Si:

\[
p\text{-valor}<0.05
\]

se rechaza \(H_0\).

En este caso el p-valor está cerca de 0.05, por lo que la conclusión debe redactarse cuidadosamente.

---

## Verificación con R

```{r}
prop.test(x = 16, n = 200, p = 0.05, alternative = "greater", correct = FALSE)
```

---

## Ejercicio guiado

Un sistema fotovoltaico debería producir en promedio 520 kWh diarios. Se registran 12 días:

\[
510,\ 525,\ 518,\ 530,\ 522,\ 515,\ 519,\ 527,\ 521,\ 524,\ 528,\ 520
\]

Verificar si la generación promedio es diferente de 520 kWh con \(\alpha=0.05\).

---

## Solución del ejercicio guiado

### Paso 1: hipótesis

\[
H_0:\mu=520
\]

\[
H_1:\mu\neq520
\]

---

### Paso 2: usar prueba t

Como \(\sigma\) es desconocida y \(n=12\), se usa prueba t.

---

### Verificación en R

```{r}
energia <- c(510, 525, 518, 530, 522, 515,
             519, 527, 521, 524, 528, 520)

mean(energia)
sd(energia)

t.test(energia, mu = 520, alternative = "two.sided")
```

---

### Interpretación

Si el p-valor es mayor que 0.05, no se rechaza \(H_0\). Esto significa que no existe evidencia suficiente para afirmar que la generación promedio sea diferente de 520 kWh.

---

## Simulación de error tipo I

Simulamos muchas pruebas cuando \(H_0\) es verdadera.

```{r}
set.seed(123)

B <- 1000
pvalores <- numeric(B)

for(i in 1:B){
  muestra <- rnorm(20, mean = 100, sd = 10)
  pvalores[i] <- t.test(muestra, mu = 100)$p.value
}

mean(pvalores < 0.05)
```

El resultado debe aproximarse a 0.05, que es el nivel de significancia.

---

## Gráfica de p-valores

```{r}
hist(pvalores,
     col = "lightgray",
     border = "white",
     main = "Distribución de p-valores bajo H0",
     xlab = "p-valor")

abline(v = 0.05, col = "red", lwd = 2)
```

---

## Actividad práctica

Seleccione uno de los siguientes contextos:

1. Resistencia del hormigón.
2. Voltaje de una red.
3. Tiempo de producción.
4. Porcentaje de defectos.
5. Generación solar diaria.

Para su caso:

- Plantee \(H_0\) y \(H_1\).
- Identifique si la prueba es bilateral o unilateral.
- Calcule el estadístico de prueba.
- Calcule o interprete el p-valor.
- Verifique en R.
- Redacte una conclusión técnica.

---

## Aplicaciones por carrera

### Ingeniería Civil

Las pruebas de hipótesis permiten verificar si un material cumple resistencia mínima o si un proceso constructivo alcanza los valores requeridos.

### Ingeniería Eléctrica

Se usan para verificar si el voltaje promedio, la corriente o la frecuencia se mantienen dentro de valores nominales.

### Ingeniería Industrial

Permiten evaluar si un proceso cumple especificaciones de calidad, tiempo o proporción de defectos.

### Energías Renovables

Se aplican para evaluar si la generación promedio cumple expectativas o si un sistema presenta disminución significativa de rendimiento.

---

## Preguntas de autoevaluación

1. ¿Qué es una prueba de hipótesis?
2. ¿Qué representa \(H_0\)?
3. ¿Qué representa \(H_1\)?
4. ¿Qué es el nivel de significancia?
5. ¿Qué es un error tipo I?
6. ¿Qué es un error tipo II?
7. ¿Cuándo se usa prueba Z?
8. ¿Cuándo se usa prueba t?
9. ¿Qué significa el p-valor?
10. ¿Cómo se toma una decisión usando el p-valor?

---

## Resumen de la unidad

Las pruebas de hipótesis permiten evaluar afirmaciones sobre parámetros poblacionales usando datos muestrales. El procedimiento incluye formular hipótesis, seleccionar un nivel de significancia, calcular un estadístico de prueba, obtener un p-valor o comparar con un valor crítico, y redactar una conclusión.

En ingeniería, estas pruebas son fundamentales para validar especificaciones, evaluar procesos, controlar calidad y sustentar decisiones técnicas.

---

## Bibliografía sugerida

- Devore, J. L. (2008). *Probabilidad y estadística para ingeniería y ciencias*. Cengage Learning.
- Montgomery, D. C., & Runger, G. C. (2016). *Probabilidad y estadística aplicada a la ingeniería*. Limusa.
- OpenStax. (2023). *Introducción a la estadística*. Rice University.
