# p-valor, nivel de significancia y errores de decisión

## Concepto teórico

El p-valor es una medida que indica qué tan compatible es la evidencia muestral con la hipótesis nula. Mientras menor sea el p-valor, mayor será la evidencia contra \(H_0\).

### Interpretación del p-valor

Si:

\[
p\text{-valor} \leq \alpha
\]

se rechaza \(H_0\).

Si:

\[
p\text{-valor} > \alpha
\]

no se rechaza \(H_0\).

Es importante señalar que no rechazar \(H_0\) no significa demostrar que \(H_0\) sea verdadera, sino que la evidencia muestral no es suficiente para rechazarla.

## Errores de decisión

### Error tipo I

Ocurre cuando se rechaza \(H_0\) siendo verdadera.

\[
P(\text{Error tipo I}) = \alpha
\]

### Error tipo II

Ocurre cuando no se rechaza \(H_0\) siendo falsa.

\[
P(\text{Error tipo II}) = \beta
\]

### Potencia de una prueba

La potencia es la probabilidad de rechazar \(H_0\) cuando realmente es falsa:

\[
\text{Potencia}=1-\beta
\]

## Ejemplo aplicado

Se evalúa si la media de temperatura de operación de un equipo es igual a 70 °C.

```{r}
temperatura <- c(71, 72, 69, 70, 73, 72, 71, 70, 74, 72, 71, 73)
temperatura
```

Hipótesis:

\[
H_0: \mu = 70
\]

\[
H_1: \mu \neq 70
\]

## Implementación en R

```{r}
prueba <- t.test(temperatura, mu = 70)
prueba
```

### Extraer p-valor

```{r}
prueba$p.value
```

### Decisión con \(\alpha = 0.05\)

```{r}
alpha <- 0.05

if(prueba$p.value <= alpha){
  "Se rechaza H0"
} else {
  "No se rechaza H0"
}
```

## Gráfica

```{r}
hist(temperatura,
     col = "lightyellow",
     border = "white",
     main = "Temperatura de operación",
     xlab = "Temperatura (°C)")
abline(v = mean(temperatura), col = "red", lwd = 2)
abline(v = 70, col = "blue", lwd = 2, lty = 2)
legend("topright",
       legend = c("Media muestral", "Valor hipotético"),
       col = c("red", "blue"),
       lwd = 2,
       lty = c(1,2))
```

## Simulación

Simulamos p-valores bajo \(H_0\), es decir, cuando la media verdadera es 70.

```{r}
set.seed(123)

B <- 1000
pvalores <- numeric(B)

for(i in 1:B){
  muestra <- rnorm(12, mean = 70, sd = 2)
  pvalores[i] <- t.test(muestra, mu = 70)$p.value
}

hist(pvalores,
     col = "lightblue",
     border = "white",
     main = "Distribución de p-valores bajo H0",
     xlab = "p-valor")
abline(v = 0.05, col = "red", lwd = 2)
```

### Proporción de rechazos con \(\alpha = 0.05\)

```{r}
mean(pvalores <= 0.05)
```

Esta proporción aproxima la tasa de error tipo I.

## Ejercicio propuesto

En un laboratorio se evalúa si el tiempo promedio de carga de una batería es de 120 minutos:

```{r eval=FALSE}
tiempo_carga <- c(118, 121, 119, 122, 120, 123, 119, 121, 122, 120)
```

Realice:

1. Plantee \(H_0\) y \(H_1\).
2. Ejecute una prueba t.
3. Obtenga el p-valor.
4. Tome una decisión con \(\alpha = 0.05\).
5. Explique qué significaría cometer error tipo I en este caso.

## Caso real (ingeniería)

En **ingeniería civil**, cometer un error tipo I podría implicar rechazar un lote de material que sí cumple especificaciones.

En **ingeniería eléctrica**, podría significar declarar inestable un sistema que realmente opera correctamente.

En **ingeniería industrial**, podría llevar a modificar un proceso que no requería ajuste.

En **energías renovables**, podría interpretarse erróneamente que un sistema produce menos de lo esperado cuando la evidencia no es suficiente.

## Conclusión

El p-valor y los errores de decisión son conceptos centrales en la interpretación de pruebas de hipótesis. Una conclusión estadística debe acompañarse siempre de una interpretación técnica cuidadosa.
