# Comparación de medias

## Concepto teórico

La comparación de medias permite evaluar si dos grupos o sistemas presentan diferencias estadísticamente significativas. En ingeniería, esto es útil para comparar métodos constructivos, tecnologías, líneas de producción, configuraciones eléctricas o sistemas energéticos.

Existen diferentes escenarios:

- Comparación de una media contra un valor de referencia.
- Comparación de dos medias independientes.
- Comparación de medias pareadas.

## Formulación matemática

### Prueba t para dos muestras independientes

Cuando se comparan dos grupos independientes:

\[
t = \frac{\bar{x}_1-\bar{x}_2}{\sqrt{\frac{s_1^2}{n_1}+\frac{s_2^2}{n_2}}}
\]

donde:

- \(\bar{x}_1, \bar{x}_2\): medias muestrales
- \(s_1^2, s_2^2\): varianzas muestrales
- \(n_1, n_2\): tamaños muestrales

## Ejemplo aplicado

Se desea comparar la generación diaria de dos sistemas fotovoltaicos:

```{r}
sistema_A <- c(510, 515, 520, 518, 522, 519, 521, 517, 523, 520)
sistema_B <- c(505, 508, 512, 510, 511, 509, 513, 507, 514, 510)

datos <- data.frame(
  generacion = c(sistema_A, sistema_B),
  sistema = rep(c("Sistema A", "Sistema B"), each = 10)
)

datos
```

## Implementación en R

### Estadísticos descriptivos

```{r}
tapply(datos$generacion, datos$sistema, mean)
```

```{r}
tapply(datos$generacion, datos$sistema, sd)
```

### Prueba t para dos muestras independientes

```{r}
t.test(sistema_A, sistema_B, alternative = "two.sided")
```

## Gráfica

```{r}
boxplot(generacion ~ sistema,
        data = datos,
        col = c("lightblue", "lightgreen"),
        main = "Comparación de generación entre sistemas",
        xlab = "Sistema",
        ylab = "Generación diaria (kWh)")
```

## Simulación

Simulación de dos sistemas con medias distintas para observar el comportamiento de los p-valores.

```{r}
set.seed(123)

B <- 500
pvalores <- numeric(B)

for(i in 1:B){
  A <- rnorm(10, mean = 520, sd = 5)
  B_sys <- rnorm(10, mean = 510, sd = 5)
  pvalores[i] <- t.test(A, B_sys)$p.value
}

mean(pvalores < 0.05)
```

```{r}
hist(pvalores,
     col = "lightgray",
     border = "white",
     main = "p-valores en comparación de medias",
     xlab = "p-valor")
abline(v = 0.05, col = "red", lwd = 2)
```

## Ejercicio propuesto

Se comparan dos mezclas de hormigón mediante sus resistencias a compresión:

```{r eval=FALSE}
mezcla_A <- c(25.1, 25.5, 25.3, 25.8, 26.0, 25.7, 25.6, 25.4)
mezcla_B <- c(24.2, 24.6, 24.5, 24.8, 24.9, 24.7, 24.4, 24.6)
```

Realice:

1. Calcule medias y desviaciones estándar.
2. Construya diagramas de caja.
3. Ejecute una prueba t.
4. Interprete el p-valor.
5. Concluya si existe diferencia significativa.

## Caso real (ingeniería)

En **ingeniería civil**, se comparan resistencias entre mezclas o métodos constructivos.

En **ingeniería eléctrica**, se comparan niveles de pérdidas entre dos configuraciones de red.

En **ingeniería industrial**, se comparan tiempos de producción entre dos líneas.

En **energías renovables**, se compara la generación entre dos tecnologías o configuraciones.

## Conclusión

La comparación de medias es una herramienta estadística clave para evaluar diferencias entre sistemas, procesos o tratamientos. Su aplicación permite sustentar decisiones técnicas basadas en evidencia cuantitativa.
