# Aplicaciones de inferencia estadística en ingeniería

## Concepto teórico

La inferencia estadística permite aplicar estimación, intervalos de confianza y pruebas de hipótesis a problemas reales de ingeniería. Su valor principal está en convertir datos muestrales en decisiones técnicas justificadas.

Esta unidad integra los conceptos del bloque:

- estimación puntual,
- intervalos de confianza,
- pruebas de hipótesis,
- p-valor,
- comparación de medias.

## Caso integrador 1: control de calidad industrial

Una línea de producción fabrica piezas cuyo peso objetivo es 15.5 kg. Se toma una muestra:

```{r}
peso <- c(15.2, 15.5, 15.1, 15.6, 15.3, 15.4,
          15.2, 15.7, 15.3, 15.5, 15.4, 15.6)
peso
```

### Estimación puntual

```{r}
mean(peso)
sd(peso)
```

### Intervalo de confianza

```{r}
t.test(peso, conf.level = 0.95)$conf.int
```

### Prueba de hipótesis

\[
H_0: \mu = 15.5
\]

\[
H_1: \mu \neq 15.5
\]

```{r}
t.test(peso, mu = 15.5)
```

## Gráfica

```{r}
hist(peso,
     col = "lightblue",
     border = "white",
     main = "Distribución del peso de piezas",
     xlab = "Peso (kg)")
abline(v = mean(peso), col = "red", lwd = 2)
abline(v = 15.5, col = "blue", lwd = 2, lty = 2)
legend("topright",
       legend = c("Media muestral", "Valor objetivo"),
       col = c("red", "blue"),
       lwd = 2,
       lty = c(1,2))
```

## Caso integrador 2: comparación de sistemas energéticos

Se compara la generación diaria de dos sistemas renovables:

```{r}
sistema_A <- c(510, 515, 520, 518, 522, 519, 521, 517, 523, 520)
sistema_B <- c(505, 508, 512, 510, 511, 509, 513, 507, 514, 510)

t.test(sistema_A, sistema_B)
```

## Gráfica comparativa

```{r}
datos <- data.frame(
  generacion = c(sistema_A, sistema_B),
  sistema = rep(c("Sistema A", "Sistema B"), each = 10)
)

boxplot(generacion ~ sistema,
        data = datos,
        col = c("lightgreen", "lightyellow"),
        main = "Comparación de sistemas energéticos",
        ylab = "Generación diaria (kWh)")
```

## Simulación

Se simula el comportamiento de una línea de producción bajo condiciones normales y alteradas.

```{r}
set.seed(321)

normal <- rnorm(100, mean = 15.5, sd = 0.2)
alterado <- rnorm(100, mean = 15.2, sd = 0.2)

mean(normal)
mean(alterado)
```

```{r}
boxplot(normal, alterado,
        names = c("Normal", "Alterado"),
        col = c("lightblue", "tomato"),
        main = "Comparación de escenarios simulados",
        ylab = "Peso (kg)")
```

```{r}
t.test(normal, alterado)
```

## Ejercicio propuesto

Seleccione un problema de su carrera:

- resistencia de materiales,
- voltaje de una red,
- producción industrial,
- generación solar,
- consumo energético,
- tiempos de operación.

Realice:

1. Plantee una pregunta técnica.
2. Proponga una muestra de datos.
3. Calcule una estimación puntual.
4. Construya un intervalo de confianza.
5. Plantee una prueba de hipótesis.
6. Interprete el p-valor.
7. Redacte una conclusión técnica.

## Caso real por carrera

### Ingeniería civil

Validación de resistencia media de hormigón frente a una especificación normativa.

### Ingeniería eléctrica

Evaluación de estabilidad de voltaje respecto a un valor nominal.

### Ingeniería industrial

Control de peso, dimensión o tiempo de proceso en una línea de producción.

### Energías renovables

Comparación de generación entre dos sistemas fotovoltaicos o eólicos.

## Conclusión

La inferencia estadística aplicada permite fundamentar decisiones técnicas mediante datos. En ingeniería, su correcta aplicación mejora la confiabilidad de diagnósticos, validaciones, comparaciones y procesos de control.
