# Correlación y regresión

## Presentación de la unidad

Esta unidad inicia el análisis de relación entre variables. En ingeniería rara vez se analiza una variable aislada; normalmente se busca comprender cómo cambia una variable cuando otra aumenta, disminuye o se modifica.

Ejemplos:

- Ingeniería Civil: edad del hormigón y resistencia.
- Ingeniería Eléctrica: temperatura ambiente y consumo eléctrico.
- Ingeniería Industrial: horas de operación y producción.
- Energías Renovables: radiación solar y generación fotovoltaica.
- Telecomunicaciones: relación señal-ruido y velocidad de transmisión.

La **correlación** mide la fuerza y dirección de una relación lineal entre dos variables cuantitativas. La **regresión** permite construir una ecuación para estimar o predecir una variable a partir de otra.

En esta unidad se prioriza el procedimiento manual y luego se usa R para comprobar los resultados.

---

## Resultados de aprendizaje

Al finalizar esta unidad, el estudiante será capaz de:

1. Diferenciar variable independiente y dependiente.
2. Construir diagramas de dispersión.
3. Reconocer relaciones positivas, negativas, nulas y no lineales.
4. Calcular manualmente la covarianza.
5. Calcular manualmente el coeficiente de correlación de Pearson.
6. Interpretar correctamente el valor de r.
7. Calcular e interpretar el coeficiente de determinación.
8. Comprender que correlación no implica causalidad.
9. Introducir el concepto de regresión lineal.
10. Verificar resultados en R.

---

# 1. Relación entre variables

Cuando se tienen dos variables cuantitativas, se puede analizar si existe un patrón entre ellas.

Ejemplo cotidiano:

| Estudiante | Horas de estudio | Calificación |
|---:|---:|---:|
| 1 | 1 | 55 |
| 2 | 2 | 60 |
| 3 | 3 | 65 |
| 4 | 4 | 72 |
| 5 | 5 | 78 |
| 6 | 6 | 85 |

A simple vista, cuando aumentan las horas de estudio, también aumenta la calificación. Sin embargo, en estadística no basta con observar la tabla: se debe representar gráficamente y calcular una medida numérica.

---

# 2. Variable independiente y variable dependiente

## Variable independiente

La variable independiente es la variable explicativa o predictora. Se representa como:

\[
X
\]

Ejemplos:

- Horas de estudio.
- Edad del hormigón.
- Radiación solar.
- Temperatura ambiente.
- Carga aplicada.
- Velocidad del viento.

## Variable dependiente

La variable dependiente es la variable respuesta. Se representa como:

\[
Y
\]

Ejemplos:

- Calificación.
- Resistencia del hormigón.
- Generación fotovoltaica.
- Consumo eléctrico.
- Deflexión de una viga.
- Potencia eólica.

---

# 3. Diagrama de dispersión

Un diagrama de dispersión representa pares de datos \((X,Y)\). Cada punto del gráfico corresponde a una observación.

Permite identificar:

- dirección de la relación,
- intensidad aproximada,
- linealidad,
- posibles valores atípicos,
- patrones no lineales.

## Tipos de relación

| Tipo | Descripción | Ejemplo |
|---|---|---|
| Positiva | Al aumentar X, aumenta Y | Radiación vs generación |
| Negativa | Al aumentar X, disminuye Y | Temperatura del panel vs eficiencia |
| Nula | No hay patrón claro | Número de calzado vs nota |
| No lineal | Hay patrón, pero no recto | Velocidad del viento vs potencia |

---

# 4. Ejemplo introductorio con R

```{r}
horas <- c(1, 2, 3, 4, 5, 6)
calificacion <- c(55, 60, 65, 72, 78, 85)

plot(horas, calificacion,
     pch = 19,
     col = "blue",
     main = "Horas de estudio vs calificación",
     xlab = "Horas de estudio",
     ylab = "Calificación")
```

El gráfico muestra una tendencia ascendente. Esto sugiere una relación positiva, pero todavía no cuantifica la fuerza de la relación.

---

# 5. Covarianza

## Concepto

La covarianza mide si dos variables tienden a variar juntas.

\[
Cov(X,Y)=\frac{\sum_{i=1}^{n}(x_i-\bar{x})(y_i-\bar{y})}{n-1}
\]

Donde:

- \(x_i\): valor individual de X.
- \(y_i\): valor individual de Y.
- \(\bar{x}\): media de X.
- \(\bar{y}\): media de Y.
- \(n\): número de pares de datos.

## Interpretación

| Covarianza | Interpretación |
|---:|---|
| Positiva | X y Y aumentan conjuntamente |
| Negativa | X aumenta y Y disminuye |
| Cerca de cero | Relación lineal débil o nula |

La covarianza indica dirección, pero no es ideal para medir intensidad porque depende de las unidades de medida.

---

# 6. Ejemplo manual completo: covarianza

Datos:

| X | Y |
|---:|---:|
| 1 | 2 |
| 2 | 4 |
| 3 | 5 |

## Paso 1. Calcular la media de X

\[
\bar{x}=\frac{1+2+3}{3}=\frac{6}{3}=2
\]

## Paso 2. Calcular la media de Y

\[
\bar{y}=\frac{2+4+5}{3}=\frac{11}{3}=3.667
\]

## Paso 3. Tabla de desviaciones

| \(x_i\) | \(y_i\) | \(x_i-\bar{x}\) | \(y_i-\bar{y}\) | Producto |
|---:|---:|---:|---:|---:|
| 1 | 2 | -1 | -1.667 | 1.667 |
| 2 | 4 | 0 | 0.333 | 0.000 |
| 3 | 5 | 1 | 1.333 | 1.333 |

## Paso 4. Sumar productos

\[
\sum (x_i-\bar{x})(y_i-\bar{y})=1.667+0+1.333=3
\]

## Paso 5. Aplicar fórmula

\[
Cov(X,Y)=\frac{3}{3-1}=\frac{3}{2}=1.5
\]

## Interpretación

La covarianza es positiva. Por lo tanto, cuando X aumenta, Y también tiende a aumentar.

## Comprobación en R

```{r}
x <- c(1, 2, 3)
y <- c(2, 4, 5)

cov(x, y)
```

---

# 7. Coeficiente de correlación de Pearson

La covarianza indica dirección, pero no intensidad estandarizada. Para medir fuerza y dirección se usa el coeficiente de correlación de Pearson:

\[
r=
\frac{\sum (x_i-\bar{x})(y_i-\bar{y})}
{\sqrt{\sum (x_i-\bar{x})^2 \sum (y_i-\bar{y})^2}}
\]

También puede expresarse como:

\[
r=\frac{Cov(X,Y)}{s_xs_y}
\]

El valor de \(r\) siempre está entre -1 y 1:

\[
-1\le r\le 1
\]

## Interpretación de r

| Valor | Interpretación |
|---:|---|
| 1 | Relación positiva perfecta |
| 0.70 a 1.00 | Relación positiva fuerte |
| 0.30 a 0.70 | Relación positiva moderada |
| -0.30 a 0.30 | Relación lineal débil o nula |
| -0.70 a -0.30 | Relación negativa moderada |
| -1.00 a -0.70 | Relación negativa fuerte |
| -1 | Relación negativa perfecta |

---

# 8. Ejemplo manual completo: correlación de Pearson

Datos:

| X | Y |
|---:|---:|
| 1 | 2 |
| 2 | 4 |
| 3 | 5 |

Ya se tiene:

\[
\bar{x}=2
\]

\[
\bar{y}=3.667
\]

## Paso 1. Tabla completa

| \(x_i\) | \(y_i\) | \(x_i-\bar{x}\) | \(y_i-\bar{y}\) | Producto | \((x_i-\bar{x})^2\) | \((y_i-\bar{y})^2\) |
|---:|---:|---:|---:|---:|---:|---:|
| 1 | 2 | -1 | -1.667 | 1.667 | 1 | 2.778 |
| 2 | 4 | 0 | 0.333 | 0.000 | 0 | 0.111 |
| 3 | 5 | 1 | 1.333 | 1.333 | 1 | 1.778 |

## Paso 2. Sumas

\[
\sum (x_i-\bar{x})(y_i-\bar{y})=3
\]

\[
\sum (x_i-\bar{x})^2=2
\]

\[
\sum (y_i-\bar{y})^2=4.667
\]

## Paso 3. Sustituir en la fórmula

\[
r=\frac{3}{\sqrt{2(4.667)}}
\]

\[
r=\frac{3}{\sqrt{9.334}}
\]

\[
r=\frac{3}{3.055}
\]

\[
r=0.982
\]

## Interpretación

Como \(r=0.982\), existe una relación lineal positiva muy fuerte.

## Comprobación en R

```{r}
cor(x, y)
```

---

# 9. Coeficiente de determinación

El coeficiente de determinación se calcula como:

\[
R^2=r^2
\]

Indica qué proporción de la variabilidad de Y puede explicarse linealmente mediante X.

Si:

\[
r=0.982
\]

entonces:

\[
R^2=(0.982)^2=0.964
\]

Interpretación:

Aproximadamente el 96.4% de la variabilidad de Y se explica linealmente por X.

```{r}
r <- cor(x, y)
R2 <- r^2
R2
```

---

# 10. Ejemplo aplicado a energías renovables

Se registran datos diarios de radiación solar y generación eléctrica.

| Día | Radiación X (kWh/m²) | Generación Y (kWh) |
|---:|---:|---:|
| 1 | 3.5 | 420 |
| 2 | 4.0 | 460 |
| 3 | 4.5 | 500 |
| 4 | 5.0 | 545 |
| 5 | 5.5 | 590 |
| 6 | 6.0 | 630 |

## Paso 1. Calcular medias

\[
\bar{x}=\frac{3.5+4.0+4.5+5.0+5.5+6.0}{6}=4.75
\]

\[
\bar{y}=\frac{420+460+500+545+590+630}{6}=524.167
\]

## Paso 2. Tabla de cálculo

| X | Y | \(X-\bar X\) | \(Y-\bar Y\) | Producto | \((X-\bar X)^2\) | \((Y-\bar Y)^2\) |
|---:|---:|---:|---:|---:|---:|---:|
| 3.5 | 420 | -1.25 | -104.167 | 130.208 | 1.5625 | 10850.69 |
| 4.0 | 460 | -0.75 | -64.167 | 48.125 | 0.5625 | 4117.36 |
| 4.5 | 500 | -0.25 | -24.167 | 6.042 | 0.0625 | 584.03 |
| 5.0 | 545 | 0.25 | 20.833 | 5.208 | 0.0625 | 434.03 |
| 5.5 | 590 | 0.75 | 65.833 | 49.375 | 0.5625 | 4334.03 |
| 6.0 | 630 | 1.25 | 105.833 | 132.292 | 1.5625 | 11200.69 |

## Paso 3. Sumar columnas

\[
\sum (x_i-\bar{x})(y_i-\bar{y})=371.25
\]

\[
\sum (x_i-\bar{x})^2=4.375
\]

\[
\sum (y_i-\bar{y})^2=31520.83
\]

## Paso 4. Calcular r

\[
r=\frac{371.25}{\sqrt{4.375(31520.83)}}
\]

\[
r\approx0.9997
\]

## Interpretación técnica

La correlación entre radiación solar y generación eléctrica es positiva y extremadamente fuerte. Esto tiene sentido físico: un sistema fotovoltaico produce más energía cuando recibe mayor radiación solar.

## Comprobación en R

```{r}
radiacion <- c(3.5, 4.0, 4.5, 5.0, 5.5, 6.0)
generacion <- c(420, 460, 500, 545, 590, 630)

cor(radiacion, generacion)
cor(radiacion, generacion)^2
```

## Diagrama de dispersión

```{r}
plot(radiacion, generacion,
     pch = 19,
     col = "darkgreen",
     main = "Radiación solar vs generación eléctrica",
     xlab = "Radiación solar (kWh/m²)",
     ylab = "Generación eléctrica (kWh)")
```

---

# 11. Ejemplo aplicado a ingeniería civil

Se desea estudiar la relación entre la edad del hormigón y su resistencia.

| Edad X (días) | Resistencia Y (MPa) |
|---:|---:|
| 3 | 14 |
| 7 | 20 |
| 14 | 25 |
| 21 | 28 |
| 28 | 31 |

Se espera una relación positiva: a mayor edad de curado, mayor resistencia, especialmente durante los primeros días.

```{r}
edad <- c(3, 7, 14, 21, 28)
resistencia <- c(14, 20, 25, 28, 31)

plot(edad, resistencia,
     pch = 19,
     col = "blue",
     main = "Edad del hormigón vs resistencia",
     xlab = "Edad (días)",
     ylab = "Resistencia (MPa)")

cor(edad, resistencia)
cor(edad, resistencia)^2
```

Interpretación:

Una correlación positiva alta indica que la resistencia aumenta con la edad. Sin embargo, para edades muy grandes la relación puede dejar de ser lineal, porque la resistencia tiende a estabilizarse.

---

# 12. Ejemplo aplicado a ingeniería eléctrica

Se registra temperatura ambiente y consumo eléctrico.

| Temperatura X (°C) | Consumo Y (kWh) |
|---:|---:|
| 18 | 120 |
| 20 | 135 |
| 22 | 150 |
| 24 | 165 |
| 26 | 180 |

```{r}
temperatura <- c(18, 20, 22, 24, 26)
consumo <- c(120, 135, 150, 165, 180)

plot(temperatura, consumo,
     pch = 19,
     col = "orange",
     main = "Temperatura vs consumo eléctrico",
     xlab = "Temperatura (°C)",
     ylab = "Consumo (kWh)")

cor(temperatura, consumo)
```

Interpretación:

La relación es positiva. Técnicamente, esto puede explicarse por mayor uso de ventilación, climatización o refrigeración cuando la temperatura sube.

---

# 13. Correlación no implica causalidad

Una correlación alta no significa necesariamente que una variable cause directamente a la otra.

Ejemplo cotidiano:

- El consumo de helados puede estar correlacionado con el uso de aire acondicionado.
- Pero comer helado no causa el uso de aire acondicionado.
- Ambas variables dependen de una tercera variable: la temperatura ambiental.

En ingeniería, toda interpretación estadística debe apoyarse en criterio técnico.

---

# 14. Introducción a la regresión

La correlación mide la fuerza de la relación lineal, pero no entrega una ecuación para estimar valores.

La regresión lineal simple busca construir una ecuación:

\[
\hat{Y}=b_0+b_1X
\]

Donde:

- \(\hat{Y}\): valor estimado de Y,
- \(b_0\): intercepto,
- \(b_1\): pendiente,
- \(X\): variable independiente.

La regresión se estudiará a profundidad en la siguiente unidad.

## Ejemplo visual en R

```{r}
modelo_solar <- lm(generacion ~ radiacion)

plot(radiacion, generacion,
     pch = 19,
     col = "darkgreen",
     main = "Recta de regresión preliminar",
     xlab = "Radiación solar (kWh/m²)",
     ylab = "Generación eléctrica (kWh)")

abline(modelo_solar, col = "red", lwd = 2)
```

---

# 15. Simulación para comprender la correlación

```{r}
set.seed(123)

x_sim <- rnorm(100)

y_fuerte <- 2*x_sim + rnorm(100, sd = 0.3)
y_moderada <- 2*x_sim + rnorm(100, sd = 1.5)
y_debil <- rnorm(100)

cor(x_sim, y_fuerte)
cor(x_sim, y_moderada)
cor(x_sim, y_debil)
```

```{r}
par(mfrow = c(1,3))

plot(x_sim, y_fuerte,
     pch = 19,
     col = "darkgreen",
     main = "Correlación fuerte",
     xlab = "X",
     ylab = "Y")

plot(x_sim, y_moderada,
     pch = 19,
     col = "orange",
     main = "Correlación moderada",
     xlab = "X",
     ylab = "Y")

plot(x_sim, y_debil,
     pch = 19,
     col = "red",
     main = "Correlación débil",
     xlab = "X",
     ylab = "Y")

par(mfrow = c(1,1))
```

---

# 16. Procedimiento manual para calcular correlación

1. Organizar los pares de datos.
2. Calcular \(\bar{x}\).
3. Calcular \(\bar{y}\).
4. Calcular \(x_i-\bar{x}\).
5. Calcular \(y_i-\bar{y}\).
6. Calcular los productos.
7. Calcular los cuadrados.
8. Sumar las columnas.
9. Sustituir en la fórmula de \(r\).
10. Interpretar el resultado.

---

# 17. Ejercicio guiado con solución

Se registran datos de velocidad del viento y potencia generada:

| Velocidad X (m/s) | Potencia Y (kW) |
|---:|---:|
| 3 | 12 |
| 4 | 20 |
| 5 | 32 |
| 6 | 45 |
| 7 | 60 |

## Verificación en R

```{r}
viento <- c(3, 4, 5, 6, 7)
potencia <- c(12, 20, 32, 45, 60)

plot(viento, potencia,
     pch = 19,
     col = "purple",
     main = "Velocidad del viento vs potencia",
     xlab = "Velocidad del viento (m/s)",
     ylab = "Potencia (kW)")

cor(viento, potencia)
cor(viento, potencia)^2
```

Interpretación:

La correlación es positiva y fuerte. Sin embargo, técnicamente la potencia eólica no crece linealmente con la velocidad del viento, sino aproximadamente con el cubo de la velocidad. Por tanto, aunque la correlación lineal sea alta en este rango, se debe tener cuidado al extrapolar.

---

# 18. Ejercicios propuestos

## Ejercicio 1

| Horas | Producción |
|---:|---:|
| 2 | 40 |
| 4 | 78 |
| 6 | 118 |
| 8 | 159 |
| 10 | 201 |

Calcule covarianza, correlación y \(R^2\). Interprete.

## Ejercicio 2

| Carga (kN) | Deflexión (mm) |
|---:|---:|
| 10 | 2.1 |
| 20 | 4.0 |
| 30 | 6.2 |
| 40 | 8.1 |
| 50 | 10.3 |

Calcule e interprete la correlación.

## Ejercicio 3

| Temperatura (°C) | Eficiencia (%) |
|---:|---:|
| 25 | 18.5 |
| 30 | 18.0 |
| 35 | 17.4 |
| 40 | 16.9 |
| 45 | 16.2 |

Determine si la relación es positiva o negativa.

---

# 19. Actividad práctica

Seleccione un problema de su carrera y construya una tabla con dos variables cuantitativas.

Debe realizar:

1. Definir variable independiente X.
2. Definir variable dependiente Y.
3. Construir una tabla de datos.
4. Elaborar el diagrama de dispersión.
5. Calcular manualmente la correlación.
6. Verificar en R.
7. Calcular \(R^2\).
8. Interpretar técnicamente.
9. Indicar si tiene sentido físico hablar de causalidad.

---

# 20. Aplicaciones por carrera

## Ingeniería Civil

- Edad del hormigón vs resistencia.
- Carga vs deflexión.
- Densidad seca vs humedad.
- Tránsito vs deterioro del pavimento.

## Ingeniería Eléctrica

- Temperatura vs consumo.
- Corriente vs potencia.
- Carga vs pérdidas.
- Demanda vs hora del día.

## Ingeniería Industrial

- Horas de operación vs producción.
- Velocidad de línea vs defectos.
- Tiempo de proceso vs costo.
- Capacitación vs productividad.

## Energías Renovables

- Radiación solar vs generación.
- Velocidad del viento vs potencia.
- Temperatura del panel vs eficiencia.
- Suciedad del panel vs pérdida energética.

## Telecomunicaciones

- Relación señal-ruido vs velocidad de transmisión.
- Distancia vs pérdida de señal.
- Potencia recibida vs calidad de enlace.
- Tráfico de red vs latencia.

---

# 21. Preguntas de autoevaluación

1. ¿Qué es una variable independiente?
2. ¿Qué es una variable dependiente?
3. ¿Para qué sirve un diagrama de dispersión?
4. ¿Qué mide la covarianza?
5. ¿Por qué la covarianza no es suficiente para medir intensidad?
6. ¿Qué mide el coeficiente de correlación de Pearson?
7. ¿Qué significa \(r>0\)?
8. ¿Qué significa \(r<0\)?
9. ¿Qué significa \(r\approx0\)?
10. ¿Qué representa \(R^2\)?
11. ¿Por qué correlación no implica causalidad?
12. ¿Qué diferencia hay entre correlación y regresión?
13. ¿Cuándo una relación puede ser no lineal?
14. Mencione un ejemplo de correlación en su carrera.
15. ¿Por qué se debe interpretar con criterio técnico?

---

# 22. Resumen

La correlación permite medir la dirección y fuerza de una relación lineal entre dos variables cuantitativas. El análisis inicia con un diagrama de dispersión, continúa con la covarianza y se formaliza mediante el coeficiente de Pearson.

El coeficiente de determinación \(R^2\) indica la proporción de variabilidad de una variable que puede explicarse linealmente por la otra. Sin embargo, una correlación alta no implica causalidad.

La regresión lineal, desarrollada en la siguiente unidad, permitirá construir una ecuación para estimar o predecir valores.

---

# 23. Bibliografía sugerida

- Devore, J. L. (2008). *Probabilidad y estadística para ingeniería y ciencias*. Cengage Learning.
- Montgomery, D. C., & Runger, G. C. (2016). *Probabilidad y estadística aplicada a la ingeniería*. Limusa.
- Montgomery, D. C., Peck, E. A., & Vining, G. G. (2012). *Introduction to Linear Regression Analysis*. Wiley.
- Walpole, R. E., Myers, R. H., Myers, S. L., & Ye, K. (2012). *Probabilidad y estadística para ingeniería y ciencias*. Pearson.
