# Ecuación de regresión lineal

## Motivación ingenieril

En la unidad anterior se estudió la correlación, que permite medir la fuerza y dirección de la relación lineal entre dos variables. Sin embargo, la correlación solo indica si dos variables se relacionan; no entrega una ecuación para estimar o predecir.

La **regresión lineal simple** permite construir una ecuación matemática que relaciona una variable dependiente \(Y\) con una variable independiente \(X\).

En ingeniería, esto es muy útil porque permite responder preguntas como:

- ¿Cuál será la resistencia estimada del hormigón a cierta edad?
- ¿Qué consumo eléctrico se espera para determinada temperatura?
- ¿Cuánta energía producirá un sistema fotovoltaico para cierto nivel de radiación?
- ¿Qué deflexión tendrá una viga ante una carga específica?
- ¿Cuál será la producción esperada para cierto número de horas de operación?

La regresión transforma datos observados en un modelo que puede explicar y predecir.

---

## Resultados de aprendizaje

Al finalizar esta unidad, el estudiante será capaz de:

1. Comprender el concepto de regresión lineal simple.
2. Identificar variable independiente y variable dependiente.
3. Interpretar la ecuación de regresión lineal.
4. Calcular manualmente la pendiente y el intercepto.
5. Ajustar un modelo lineal con R mediante `lm()`.
6. Interpretar los coeficientes del modelo.
7. Graficar la recta de regresión.
8. Realizar predicciones puntuales.
9. Aplicar regresión lineal en problemas de ingeniería.

---

## Concepto teórico

La regresión lineal simple estudia la relación entre dos variables cuantitativas mediante una recta.

La variable independiente se representa como:

\[
X
\]

La variable dependiente se representa como:

\[
Y
\]

La relación se modela mediante una ecuación lineal.

---

## Modelo poblacional de regresión lineal

El modelo poblacional es:

\[
Y=\beta_0+\beta_1X+\varepsilon
\]

Donde:

- \(Y\): variable dependiente.
- \(X\): variable independiente.
- \(\beta_0\): intercepto poblacional.
- \(\beta_1\): pendiente poblacional.
- \(\varepsilon\): error aleatorio.

El término \(\varepsilon\) representa todos los factores que afectan a \(Y\) y que no están incluidos explícitamente en el modelo.

---

## Modelo estimado

Como normalmente no se conocen los valores poblacionales \(\beta_0\) y \(\beta_1\), se estiman con datos muestrales:

\[
\hat{Y}=b_0+b_1X
\]

Donde:

- \(\hat{Y}\): valor estimado o predicho de \(Y\).
- \(b_0\): intercepto estimado.
- \(b_1\): pendiente estimada.
- \(X\): valor de la variable independiente.

---

## Interpretación de los coeficientes

### Intercepto \(b_0\)

Representa el valor estimado de \(Y\) cuando:

\[
X=0
\]

Debe interpretarse con cuidado, porque en algunos problemas \(X=0\) puede no tener sentido físico.

---

### Pendiente \(b_1\)

Representa el cambio promedio esperado en \(Y\) cuando \(X\) aumenta en una unidad.

Si:

\[
b_1>0
\]

la relación es positiva.

Si:

\[
b_1<0
\]

la relación es negativa.

Si:

\[
b_1\approx 0
\]

la relación lineal es débil.

---

## Ejemplo cotidiano

Suponga que se estudia la relación entre horas de estudio y calificación.

Si el modelo obtenido es:

\[
\hat{Y}=48.6+5.8X
\]

Entonces:

- \(48.6\) es la calificación estimada cuando \(X=0\) horas.
- \(5.8\) significa que por cada hora adicional de estudio, la calificación aumenta en promedio 5.8 puntos.

---

# Método de mínimos cuadrados

## Concepto

El método de mínimos cuadrados busca encontrar la recta que minimiza la suma de los cuadrados de los errores.

El error o residuo para cada observación es:

\[
e_i=y_i-\hat{y}_i
\]

El método busca minimizar:

\[
\sum e_i^2
\]

Es decir:

\[
\sum (y_i-\hat{y}_i)^2
\]

---

## Fórmulas para la pendiente e intercepto

La pendiente se calcula como:

\[
b_1=
\frac{\sum (x_i-\bar{x})(y_i-\bar{y})}
{\sum (x_i-\bar{x})^2}
\]

El intercepto se calcula como:

\[
b_0=\bar{y}-b_1\bar{x}
\]

---

# Ejemplo resuelto manual 1

Se tienen los siguientes datos de horas de estudio y calificación:

| Horas de estudio \(X\) | Calificación \(Y\) |
|---:|---:|
| 1 | 55 |
| 2 | 60 |
| 3 | 65 |
| 4 | 72 |
| 5 | 78 |

Ajustar una ecuación de regresión lineal.

---

## Paso 1: calcular medias

\[
\bar{x}=\frac{1+2+3+4+5}{5}
\]

\[
\bar{x}=3
\]

\[
\bar{y}=\frac{55+60+65+72+78}{5}
\]

\[
\bar{y}=\frac{330}{5}
\]

\[
\bar{y}=66
\]

---

## Paso 2: construir tabla de cálculo

| \(x_i\) | \(y_i\) | \(x_i-\bar{x}\) | \(y_i-\bar{y}\) | Producto | \((x_i-\bar{x})^2\) |
|---:|---:|---:|---:|---:|---:|
| 1 | 55 | -2 | -11 | 22 | 4 |
| 2 | 60 | -1 | -6 | 6 | 1 |
| 3 | 65 | 0 | -1 | 0 | 0 |
| 4 | 72 | 1 | 6 | 6 | 1 |
| 5 | 78 | 2 | 12 | 24 | 4 |

---

## Paso 3: sumar columnas necesarias

\[
\sum (x_i-\bar{x})(y_i-\bar{y})=22+6+0+6+24
\]

\[
\sum (x_i-\bar{x})(y_i-\bar{y})=58
\]

\[
\sum (x_i-\bar{x})^2=4+1+0+1+4
\]

\[
\sum (x_i-\bar{x})^2=10
\]

---

## Paso 4: calcular pendiente

\[
b_1=\frac{58}{10}
\]

\[
b_1=5.8
\]

---

## Paso 5: calcular intercepto

\[
b_0=\bar{y}-b_1\bar{x}
\]

\[
b_0=66-5.8(3)
\]

\[
b_0=66-17.4
\]

\[
b_0=48.6
\]

---

## Paso 6: escribir ecuación de regresión

\[
\hat{Y}=48.6+5.8X
\]

---

## Interpretación

La pendiente indica que por cada hora adicional de estudio, la calificación aumenta en promedio 5.8 puntos.

El intercepto indica que, si un estudiante no estudiara ninguna hora, la calificación estimada sería 48.6 puntos. Esta interpretación debe tomarse con cautela, porque el modelo fue construido con datos entre 1 y 5 horas, no con 0 horas.

---

## Verificación en R

```{r}
horas <- c(1, 2, 3, 4, 5)
calificacion <- c(55, 60, 65, 72, 78)

modelo <- lm(calificacion ~ horas)

summary(modelo)
```

---

## Coeficientes del modelo

```{r}
coef(modelo)
```

---

## Gráfico con recta de regresión

```{r}
plot(horas, calificacion,
     pch = 19,
     col = "blue",
     main = "Horas de estudio vs calificación",
     xlab = "Horas de estudio",
     ylab = "Calificación")

abline(modelo, col = "red", lwd = 2)
```

---

## Predicción puntual

Con el modelo:

\[
\hat{Y}=48.6+5.8X
\]

Si un estudiante estudia 4.5 horas:

\[
\hat{Y}=48.6+5.8(4.5)
\]

\[
\hat{Y}=48.6+26.1
\]

\[
\hat{Y}=74.7
\]

La calificación estimada es 74.7 puntos.

---

## Verificación en R

```{r}
nuevo <- data.frame(horas = 4.5)

predict(modelo, newdata = nuevo)
```

---

# Ejemplo aplicado a ingeniería civil

## Problema: carga y deflexión

Se mide la deflexión de una viga para diferentes valores de carga.

| Carga \(X\) (kN) | Deflexión \(Y\) (mm) |
|---:|---:|
| 10 | 2.1 |
| 20 | 4.0 |
| 30 | 6.2 |
| 40 | 8.1 |
| 50 | 10.3 |

Se desea ajustar una ecuación de regresión lineal para estimar la deflexión a partir de la carga.

---

## Implementación en R

```{r}
carga <- c(10, 20, 30, 40, 50)
deflexion <- c(2.1, 4.0, 6.2, 8.1, 10.3)

modelo_viga <- lm(deflexion ~ carga)

summary(modelo_viga)
```

---

## Coeficientes

```{r}
coef(modelo_viga)
```

---

## Gráfico

```{r}
plot(carga, deflexion,
     pch = 19,
     col = "darkgreen",
     main = "Carga vs deflexión",
     xlab = "Carga (kN)",
     ylab = "Deflexión (mm)")

abline(modelo_viga, col = "red", lwd = 2)
```

---

## Predicción para 35 kN

```{r}
nueva_carga <- data.frame(carga = 35)

predict(modelo_viga, newdata = nueva_carga)
```

---

## Interpretación técnica

La pendiente del modelo representa el incremento promedio de deflexión por cada kN adicional de carga.

Si la pendiente es aproximadamente 0.205, significa que por cada 1 kN adicional, la deflexión aumenta en promedio 0.205 mm.

---

# Ejemplo aplicado a energías renovables

## Problema: radiación solar y generación

Se registran datos diarios de radiación solar y generación eléctrica:

| Radiación \(X\) (kWh/m²) | Generación \(Y\) (kWh) |
|---:|---:|
| 3.5 | 420 |
| 4.0 | 460 |
| 4.5 | 500 |
| 5.0 | 545 |
| 5.5 | 590 |
| 6.0 | 630 |

---

## Ajuste del modelo en R

```{r}
radiacion <- c(3.5, 4.0, 4.5, 5.0, 5.5, 6.0)
generacion <- c(420, 460, 500, 545, 590, 630)

modelo_solar <- lm(generacion ~ radiacion)

summary(modelo_solar)
```

---

## Ecuación del modelo

```{r}
coef(modelo_solar)
```

Si el modelo tiene la forma:

\[
\hat{Y}=b_0+b_1X
\]

la pendiente \(b_1\) indica cuántos kWh aumenta la generación por cada unidad adicional de radiación solar.

---

## Gráfico

```{r}
plot(radiacion, generacion,
     pch = 19,
     col = "orange",
     main = "Radiación solar vs generación",
     xlab = "Radiación solar (kWh/m²)",
     ylab = "Generación eléctrica (kWh)")

abline(modelo_solar, col = "red", lwd = 2)
```

---

## Predicción para radiación de 5.2

```{r}
nuevo_solar <- data.frame(radiacion = 5.2)

predict(modelo_solar, newdata = nuevo_solar)
```

---

# Interpretación del resumen del modelo en R

Al ejecutar:

```{r eval=FALSE}
summary(modelo)
```

R entrega información importante:

---

## Estimate

Corresponde a los coeficientes estimados:

- Intercepto.
- Pendiente.

---

## Std. Error

Es el error estándar de cada coeficiente.

---

## t value

Es el estadístico t para evaluar si el coeficiente es significativamente distinto de cero.

---

## Pr(>|t|)

Es el p-valor asociado a cada coeficiente.

---

## Multiple R-squared

Es el coeficiente de determinación \(R^2\). Indica qué proporción de la variabilidad de \(Y\) es explicada por \(X\).

---

## Residual standard error

Mide la dispersión promedio de los residuos del modelo.

---

# Ejercicio guiado

Una empresa industrial registra el número de horas de operación de una máquina y la producción obtenida.

| Horas de operación \(X\) | Producción \(Y\) |
|---:|---:|
| 2 | 40 |
| 4 | 78 |
| 6 | 118 |
| 8 | 159 |
| 10 | 201 |

Realice:

1. Diagrama de dispersión.
2. Ajuste del modelo lineal.
3. Interpretación de la pendiente.
4. Interpretación del intercepto.
5. Predicción para 7 horas de operación.
6. Verificación en R.

---

## Solución en R

```{r}
horas_op <- c(2, 4, 6, 8, 10)
produccion <- c(40, 78, 118, 159, 201)

modelo_prod <- lm(produccion ~ horas_op)

summary(modelo_prod)
```

---

## Gráfico

```{r}
plot(horas_op, produccion,
     pch = 19,
     col = "blue",
     main = "Horas de operación vs producción",
     xlab = "Horas de operación",
     ylab = "Producción")

abline(modelo_prod, col = "red", lwd = 2)
```

---

## Predicción para 7 horas

```{r}
nuevo_prod <- data.frame(horas_op = 7)

predict(modelo_prod, newdata = nuevo_prod)
```

---

## Interpretación

La pendiente representa el incremento promedio de producción por cada hora adicional de operación.

Si la pendiente es cercana a 20, entonces por cada hora adicional se producen aproximadamente 20 unidades más.

---

## Actividad práctica

Seleccione un problema de su carrera:

1. Carga y deflexión.
2. Radiación y generación solar.
3. Temperatura y consumo eléctrico.
4. Horas de operación y producción.
5. Edad del hormigón y resistencia.

Debe realizar:

- Definir \(X\) y \(Y\).
- Construir una tabla de datos.
- Graficar el diagrama de dispersión.
- Ajustar un modelo lineal con `lm()`.
- Escribir la ecuación del modelo.
- Interpretar pendiente e intercepto.
- Realizar una predicción.
- Concluir técnicamente.

---

## Aplicaciones por carrera

### Ingeniería Civil

La regresión lineal permite modelar relaciones como:

- carga vs deflexión,
- edad del hormigón vs resistencia,
- humedad vs densidad seca,
- tránsito vs deterioro del pavimento.

---

### Ingeniería Eléctrica

Puede utilizarse para modelar:

- temperatura vs consumo,
- voltaje vs potencia,
- carga vs pérdidas,
- demanda vs hora del día.

---

### Ingeniería Industrial

Se aplica en:

- horas de operación vs producción,
- velocidad de línea vs defectos,
- experiencia del operador vs productividad,
- tiempo de proceso vs costo.

---

### Energías Renovables

Se utiliza en:

- radiación solar vs generación,
- velocidad del viento vs potencia,
- temperatura del panel vs eficiencia,
- suciedad del panel vs pérdida energética.

---

## Preguntas de autoevaluación

1. ¿Qué es la regresión lineal simple?
2. ¿Cuál es la diferencia entre correlación y regresión?
3. ¿Qué representa \(X\)?
4. ¿Qué representa \(Y\)?
5. ¿Qué representa el intercepto?
6. ¿Qué representa la pendiente?
7. ¿Qué es el método de mínimos cuadrados?
8. ¿Qué función de R se usa para ajustar un modelo lineal?
9. ¿Cómo se realiza una predicción en R?
10. ¿Por qué no siempre debe interpretarse literalmente el intercepto?
11. ¿Qué representa \(R^2\)?
12. Mencione un ejemplo de regresión en su carrera.

---

## Resumen de la unidad

La regresión lineal simple permite construir una ecuación para explicar o predecir una variable dependiente a partir de una variable independiente. El modelo estimado tiene la forma:

\[
\hat{Y}=b_0+b_1X
\]

La pendiente indica el cambio promedio esperado en \(Y\) por cada unidad adicional de \(X\). El intercepto representa el valor estimado de \(Y\) cuando \(X=0\), aunque su interpretación debe realizarse con criterio técnico.

R permite ajustar modelos lineales mediante `lm()`, obtener coeficientes, graficar la recta de regresión y realizar predicciones.

---

## Bibliografía sugerida

- Devore, J. L. (2008). *Probabilidad y estadística para ingeniería y ciencias*. Cengage Learning.
- Montgomery, D. C., Peck, E. A., & Vining, G. G. (2012). *Introduction to Linear Regression Analysis*. Wiley.
- Montgomery, D. C., & Runger, G. C. (2016). *Probabilidad y estadística aplicada a la ingeniería*. Limusa.
- Walpole, R. E., Myers, R. H., Myers, S. L., & Ye, K. (2012). *Probabilidad y estadística para ingeniería y ciencias*. Pearson.
